ACORDAO-COMPLETO-2353657

ACÓRDÃO 13914/2020 ATA 43/2020 - PRIMEIRA CÂMARA

Vistos, relatados e discutidos estes autos de processo de tomada de contas especial instaurada pela Agência Nacional de Saúde Suplementar em decorrência de recebimentos de valores por serviços não prestados nos Contratos 60/2007 e 14/2008,
	ACORDAM os Ministros do Tribunal de Contas da União, reunidos em sessão da Primeira Câmara, ante as razões expostas pelo relator, em:
	9.1. acatar as alegações de defesa apresentadas pelo sr. Mario Scheel (XXX.465.497-XX) e pela sra. Ceres Albuquerque (XXX.271.387-XX) e excluí-los da relação processual;
	9.2. com fundamento nos arts. 1º, inciso I, 16, inciso III, alínea "c" e §§ 1º e 2º, da Lei 8.443/1992 c/c os arts. 19 e 23, inciso III, da mesma Lei, e com os arts. 1º, inciso I, 209, inciso III e §§ 1º e 5º, 210 e 214, inciso III, do RITCU, julgar irregulares as contas do sr. Jorge Luiz Carrera Jardineiro (XXX.543.077-XX) , do sr. Nelson Leal Teixeira Filho (XXX.657.287-XX) e da empresa Destaque Empreendimentos em Informática Ltda. (02.548.026/0001-02) , condenando-os, solidariamente, ao pagamento da quantia abaixo discriminada, com a fixação do prazo de 15 (quinze) dias, a contar das notificações, para comprovarem, perante o Tribunal (art. 214, inciso III, alínea "a", do RITCU) , o recolhimento da dívida aos cofres da Agência Nacional de Saúde, atualizada monetariamente e acrescida dos juros de mora, calculados a partir da data indicada até a do efetivo recolhimento, na forma prevista na legislação em vigor:
Débito
	DATA
	VALOR 

	29/1/2008
	R$ 67.200,00

	3/6/2008
	R$ 45.450,00

	7/7/2008
	R$ 45.450,00

	1º/8/2008
	R$ 45.450,00

	3/9/2008
	R$ 45.450,00

	10/10/2008
	R$ 45.450,00

	6/11/2008
	R$ 45.450,00

	4/12/2008
	R$ 45.450,00

	22/12/2008
	R$ 45.450,00

	TOTAL
	R$ 430.800,00

9.3. aplicar ao sr. Jorge Luiz Carrera Jardineiro (XXX.543.077-XX) , ao sr. Nelson Leal Teixeira Filho (XXX.657.287-XX) e à empresa Destaque Empreendimentos em Informática (02.548.026/0001-02) , individualmente, multa no valor de R$ 400.000,00 (quatrocentos mil reais) , nos termos do art. 57 da Lei 8.443/1992 c/c o art. 267 do RITCU, fixando-lhes o prazo de quinze dias, a contar da notificação, para comprovarem, perante o Tribunal (art. 214, inciso III, alínea "a", do RITCU) , o recolhimento da dívida aos cofres do Tesouro Nacional, atualizada monetariamente desde a data do presente acórdão até a data do efetivo recolhimento, se for paga após o vencimento, na forma da legislação em vigor;
9.4. autorizar, nos termos do art. 28, inciso II, da Lei 8.443/1992, a cobrança judicial das dívidas, caso não sejam atendidas as notificações;
9.5. autorizar, caso solicitado, o pagamento das dívidas em até 36 (trinta e seis) parcelas mensais e consecutivas, nos termos do art. 26 da Lei 8.443/1992 c/c o art. 217 do RITCU, fixando-lhe o prazo de 15 (quinze) dias, a contar do recebimento da notificação, para comprovar perante o Tribunal o recolhimento da primeira parcela, e de 30 (trinta) dias, a contar da parcela anterior, para comprovar o recolhimento das demais parcelas, devendo incidir sobre cada valor mensal, atualizado monetariamente, os juros de mora devidos, na forma prevista na legislação em vigor;
9.6. alertar aos responsáveis que a inadimplência de qualquer parcela acarretará o vencimento antecipado do saldo devedor;
9.7. dar ciência da presente deliberação ao Procurador-Chefe da Procuradoria da República no Estado do Rio de Janeiro, nos termos do § 3º do art. 16 da Lei 8.443/1992 c/c o § 7º do art. 209 do RITCU; e
9.8. dar ciência do presente acórdão aos responsáveis e à ANS.

Tomada de Contas Especial instaurada em razão de indícios de irregularidades em contratos cujo objeto era a prestação de serviços de tecnologia da informação.

Primeira Câmara

Agência Nacional de Saúde Suplementar

3. Responsáveis: Ceres Albuquerque (XXX.271.387-XX); Jorge Luiz Carrera Jardineiro (XXX.543.077-XX); Mario Scheel (XXX.465.497-XX); Nelson Leal Teixeira Filho (XXX.657.287-XX); e Destaque Empreendimentos em Informática Ltda. (02.548.026/0001-02)

13.1. Ministros presentes: Walton Alencar Rodrigues (Presidente), Benjamin Zymler (Relator), Bruno Dantas e Vital do Rêgo.
13.2. Ministros-Substitutos presentes: Augusto Sherman Cavalcanti e Weder de Oliveira.

ACORDAO-COMPLETO-2485985

Acórdão 9825/2021 - Primeira Câmara

BENJAMIN ZYMLER

Adoto, como relatório, com alguns ajustes de forma, a instrução elaborada no âmbito da Secretaria de Controle Externo de Tomada de Contas Especial (SecexTCE) inserta à peça 87:
	"INTRODUÇÃO
Cuidam os autos de Tomada de Contas Especial instaurada pela Agência Nacional de Saúde Suplementar - ANS, inicialmente, em desfavor da empresa Destaque Empreendimentos em Informática Ltda. (02.548.026/0001-02) , em decorrência de recebimentos de valores indevidos por serviços não prestados, previstos nos Contratos Administrativos 60/2007 e 14/2008.
2.	Como ressaltado na instrução inicial (peça 6) , os valores pagos por serviços eventualmente não prestados no âmbito dos Contratos 60/2007 e 14/2008 somaram R$ 715.860,00 em 2/9/2010, conforme Demonstrativo de Débito à peça 2, p. 343-346, sendo o valor de R$ 177.060,00 referente ao Contrato 60/2007 e de R$ 538.800,00 referente ao Contrato 14/2008 (quadro demonstrativo à peça 3, p. 52) . 
3.	Os valores glosados no âmbito do Contrato 60/2007 constam da Nota Fiscal 1015 - peça 3, p. 163, e a autorização para seu pagamento, subscrita pelo Sr. Nelson Leal Teixeira Filho, consta do Memorando 27/GEINF/GGSIS/DIDES/2008 - peça 3, p. 161. Já as notas fiscais com os valores questionados no âmbito do Contrato 14/2008, e as respectivas autorizações de pagamento, também subscritas pelo Sr. Nelson Leal Teixeira Filho, encontram-se à peça 3, p. 89-129.
HISTÓRICO 
4.	O histórico referente ao assunto sob análise encontra-se detalhado nas instruções constantes das peças 6, 15 e 57. 
5.	Em suma, a conclusão do relatório final do Processo Administrativo Disciplinar instaurado foi pela responsabilização dos funcionários abaixo identificados, nos seguintes termos (peça 1, p. 98) :
a) Nelson Leal Teixeira Filho, gestor dos contratos - art. 132, incisos IV, VIII e X, da Lei 8.112/1990: improbidade administrativa, aplicação irregular de dinheiros públicos e lesão aos cofres públicos, respectivamente;
b) Jorge Luiz Carrera Jardineiro, gestor substituto dos contratos e Gerente Geral de Administração e Finanças - art. 132, incisos IV, VIII e X, da Lei 8.112/1990: improbidade administrativa, aplicação irregular de dinheiros públicos e lesão aos cofres públicos, respectivamente; e
c) Ceres Albuquerque, Gerente Geral de Informação e Sistemas - art. 117, inciso XV, da Lei 8.112/1990: proceder de forma desidiosa.
6.	Conforme já abordado na instrução inicial (peça 6) , foi elaborado o Relatório de Auditoria Interna 6/2010, por meio do qual foi constatada irregularidade dos serviços previstos nos Contratos 60/2007 e 14/2008 (peça 2, p. 347-384) . Posteriormente, por meio do Relatório datado de 24/4/2013, constante do processo administrativo 33902.231065/2010-71, foi ratificada a não execução dos serviços previstos nos Contratos 60/2007 e 14/2008, celebrados com a empresa Destaque Empreendimentos de Informática, consistindo os pagamentos realizados no valor total de R$ 715.860,00 em despesa não liquidada, nos termos do art. 62 da Lei 4.320/1964. Conforme expresso no respectivo relatório, o pagamento por despesas não liquidadas foi ilegítimo e antieconômico, em afronta aos preceitos da Lei 4.320/1964, sem observância das fases da despesa pública. Concluiu-se, assim, pela instauração de tomada de contas especial, com fundamento no art. 84 do Decreto-lei 200/1967 c/c o art. 2° da IN/TCU 71/2012 (peça 1, p. 156-158) .
7.	Conforme informado pela ANS, as ordens bancárias emitidas a favor da empresa Destaque Empreendimentos em Informática foram as seguintes (peça 10 p. 1-19) : 
	Nota fiscal
	Contrato
	Ordem bancária
	DARF
	Data de emissão
	Valor do débito em R$

	1015
	60/2007
	2008OB900225
	2008DF900116
	29/1/2008
	177.060,00

	1058
	14/2008
	2008OB902729
	2008DF900644
	3/6/2008
	88.950,00

	1071
	14/2008
	2008OB903480
	2008DF900846
	7/7/2008
	88.950,00

	1086
	14/2008
	2008OB903831
	2008DF900976
	1/8/2008
	88.950,00

	1103
	14/2008
	2008OB904616
	2008DF901112
	3/9/2008
	88.950,00

	1451
	14/2008
	2008OB905408
	2008DF901284
	10/10/2008
	88.950,00

	1470
	14/2008
	2008OB905966
	2008DF901464
	6/11/2008
	88.950,00

	1490
	14/2008
	2008OB906640
	2008DF901581
	4/12/2008
	88.950,00

	1508
	14/2008
	2008OB906976
	2008DF901739
	22/12/2008
	88.950,00

	Total
					888.660,00

8.	Ressalta-se que, de acordo com o relatório de auditoria elaborado pela ANS (peça 3, p. 3-18) , o serviço de 'Desenvolvimento de Novas Funcionalidades', no âmbito do Contrato 14/2008, e com o valor de R$ 172.800,00, não foi apontado como não comprovadamente executado, inferindo-se que foram atendidos de forma tácita, não expressa, pelo gestor do contrato (peça 3, p. 15-17) . Por isso, esse serviço não consta do quadro de quantificação do dano e da responsabilidade, inserido no Parecer de Auditoria Interna sobre a Tomada de Contas Especial 1/2013 (peça 3, p. 52) . Dessa forma, entendeu-se necessário expurgar, de forma proporcional, tal valor das ordens bancárias referentes ao Contrato 14/2008, para fins de ressarcimento ao erário. A tabela passaria a ser composta pelos seguintes valores: 
	Nota fiscal
	Contrato
	Ordem bancária
	DARF
	Data de emissão
	Valor do débito em R$

	1015
	60/2007
	2008OB900225
	2008DF900116
	29/1/2008
	177.060,00

	1058
	14/2008
	2008OB902729
	2008DF900644
	3/6/2008
	67.350,00

	1071
	14/2008
	2008OB903480
	2008DF900846
	7/7/2008
	67.350,00

	1086
	14/2008
	2008OB903831
	2008DF900976
	1/8/2008
	67.350,00

	1103
	14/2008
	2008OB904616
	2008DF901112
	3/9/2008
	67.350,00

	1451
	14/2008
	2008OB905408
	2008DF901284
	10/10/2008
	67.350,00

	1470
	14/2008
	2008OB905966
	2008DF901464
	6/11/2008
	67.350,00

	1490
	14/2008
	2008OB906640
	2008DF901581
	4/12/2008
	67.350,00

	C*01508
	14/2008
	2008OB906976
	2008DF901739
	22/12/2008
	67.350,00

	Total
					715.860,00

9.	Quanto à responsabilização do débito, como já abordado na instrução inicial (peça 6) , além da empresa Destaque Empreendimentos em Informática, foi considerado como responsável, para fins de citação, o sócio administrador Mario Scheel (peça 5) , nos termos do entendimento firmado no Acórdão 2763/2011-TCU-Plenário. Os memorandos de autorização de pagamento permitiram imputar responsabilidade solidária também ao ex-funcionário Nelson Leal Teixeira Filho, na qualidade de gestor dos Contratos 60/2007 e 14/2008. Da mesma forma, conforme determinado pelo Ministro-Relator do processo, foi apurada a responsabilização dos Srs. Jorge Luiz Carrera Jardineiro e Ceres Albuquerque, conforme despacho transcrito abaixo (peça 14) : 
'Com fundamento no art. 11 da Lei nº 8.443/1992, acolho, em parte, a proposta da unidade técnica no que diz respeito à citação solidária da empresa Destaque Empreendimentos em Informática (CNPJ 02.458.026/0001-02) , e dos senhores Mario Scheel (XXX.465.497-XX) , sócio administrador da referida empresa, e Nelson Leal Teixeira Filho (XXX.657.287-XX) , servidor responsável pela fiscalização dos contratos 60/2007 e 14/2008 celebrados com a Agência Nacional de Saúde Suplementar - ANS, determinando-se, no entanto, os seguintes ajustes.
2.	Consoante se extrai do histórico realizado pela unidade técnica, o qual se mostra de acordo com os documentos constantes dos autos, o presente processo de tomada de contas especial foi instaurado em virtude dos resultados alcançados no processo administrativo disciplinar 33902.157128/2011-09, que tinha por objeto apurar responsabilidades na contratação e gestão de recursos de informática no âmbito da Agência Nacional de Saúde Suplementar, destacando-se aqueles pertinentes ao sistema eletrônico do SUS - SISREL.
3.	A conclusão obtida naquele processo, depois da análise da documentação contida nos autos e da defesa apresentada, foi a responsabilização dos acusados com os seguintes enquadramentos: i) 'NELSON LEAL TEIXEIRA FILHO - art. 132, incisos IV, VIII e X da Lei nº 8.112/90 (improbidade administrativa; aplicação irregular de dinheiros públicos e lesão aos cofres públicos, respectivamente) ;'; ii) 'JORGE LUIZ CARRERA JARDINEIRO - artigo 132, incisos IV, VIII e X da Lei nº 8.112/90 (improbidade administrativa; aplicação irregular de dinheiros públicos e lesão aos cofres públicos, respectivamente) ;'; e iii) 'CERES ALBUQUERQUE - artigo 117, XV da Lei nº 8.112/90 (proceder de forma desidiosa) .'
4.	Referidos enquadramentos, de acordo com o relatório final da comissão processante, decorreram dos seguintes fatos, no que interessa ao presente processo:
NELSON LEAL TEIXEIRA FILHO e JORGE LUIZ CARRERA JARDINEIRO
- Contrato nº 60/07
'O indiciado Nelson Leal solicitou a contratação da empresa DESTAQUE Empreendimentos em Informática Ltda., por meio de inexigibilidade de licitação, sob a justificativa de que tal empresa era detentora exclusiva do software Me FILE, produto único que poderia atender às necessidades da ANS (...) 
Porém, quando o processo foi remetido à Procuradoria Federal junto à ANS PROGE, para elaboração de parecer jurídico, diversos óbices foram levantados, que demandariam novas justificativas e correções pelas áreas técnica e administrativa (...) 
Os documentos demonstram que a área demandante não havia justificado adequadamente alguns pontos essenciais para viabilizar a contratação, tais como: necessidades reais da Administração a serem atendidas com a contratação; motivação para a contratação do software MC FILE como único capaz e mais vantajoso para atender às necessidades da ANS; justificativa de preço, inclusive quanto à compatibilidade com o mercado; insuficiência do certificado da ASSESPRO.
Mesmo sem as justificativas exigidas por lei, o indiciado Jorge Jardineiro determinou a contratação da empresa DESTAQUE, e o gerente Nelson Leal, agora na condição de gestor, atestou as notas fiscais (fls. 133 e 04 do anexo) datadas de 24/01/08 e 26/12/07, respectivamente, para pagamento.
Tais datas demonstram que houve o pagamento integral e antecipado do contrato, no montante de R$ 485.800,00 (R$ 177.060,00 + R$ 308.740,00) .
O pagamento foi antecipado porque o contrato, iniciado em 20/12/07, tinha prazo de vigência de doze meses, prevendo o pagamento de R$ 86.310,00 (oitenta e seis mil, trezentos e dez reais) pelos serviços de suporte e manutenção (fl. 109) . Tais serviços deveriam estar disponíveis por um ano e serem pagos no caso de utilização. Como o contrato foi pago antecipadamente para se permitir nova e idêntica contratação da mesma empresa, tal valor foi pago injustificadamente, pois os serviços não foram prestados.
Além disso, ainda se afigurou indevido o pagamento pelos serviços de treinamento, cujo valor estava englobado no montante de R$ 189.490,00, previsto na cláusula 7.1 (fl. 109) . Isso porque se demonstrou que tais serviços nunca foram executados, uma vez que nenhum servidor público da ANS foi treinado.
Note-se que o pagamento foi antecipado também pelo fato de que o sistema de ressarcimento eletrônico - SISREL, principal objetivo da contratação, não tinha sido desenvolvido, ou seja, não houve a conclusão dos serviços por parte da empresa DESTAQUE.'
- Contrato nº 14/08
'Ao concluir o pagamento do primeiro contrato (nº 60/07) , em continuidade de atos, o sr. Nelson Leal deu início a outro processo de contratação da mesma empresa (DESTAQUE) , novamente por inexigibilidade de licitação, por meio do memorando n° 077/GEINF/GGSIS/2008, datado de 03 de abril de 2008, ainda no prazo de vigência do primeiro contrato.
Percebe-se que as orientações da PROGE, que já tinham sido ignoradas no primeiro processo de contratação, foram novamente desconsideradas, mesmo após parecer que ressalta expressamente essa grave falha (fI. 102 do processo 33902.062312/2008-68) .
Além de não ter sido demonstrada necessidade e vantajosidade na aquisição da ferramenta MC FILE, por meio da empresa DESTAQUE, não houve pesquisa de preços ou comparação em outros órgãos para verificar se o preço ofertado à ANS era razoável. Também não se demonstrou nos autos a motivação idônea para o afastamento do processo licitatório e a real delimitação do objeto que se pretendia contratar.
O indiciado Jorge Jardineiro, responsável final pela contratação dos serviços, ignorou novamente as orientações da Procuradoria Federal e assumiu, de maneira imotivada, o ônus das irregulares contratações realizadas.
Adicione-se que o prazo do segundo contrato (oito meses - cláusula oitava - fl. 164 do processo nº 33902.062312/2008-68) era menor do que o do primeiro (doze meses cláusula- fl. processo nº 33902.199796/2007-19) e o sistema SISREL novamente não ficou pronto ao término do prazo contratual, apesar de ter sido pago integralmente, e novamente, à empresa contratada.
E deve ser realçado o fato de que, mesmo num contrato de menor duração, o custo foi bastante superior ao primeiro, atingindo R$ 711.000,00 (setecentos e onze mil reais) .
Além dessas irregularidades, mais uma vez se afigurou indevido o pagamento pelos serviços de 'Treinamento e capacitação de equipes de desenvolvimento', cujo valor era de R$ 116.800,00 (cento e dezesseis mil e oitocentos reais - cláusula sétima - fI. 163) . Isso porque se demonstrou que tais serviços nunca foram executados, uma vez que nenhum servidor público foi treinado.
Neste contrato, ainda se demonstrou irregular o pagamento do item 'Coordenação da gestão da mudança', no valor de R$ 146.000,00 (centro e quarenta e seis mil reais - fl. 163) , uma vez que não havia qualquer mudança a ser gerida, já que o segundo contrato era mera continuação do primeiro, já contratado com a mesma empresa e com o mesmo objeto.
Na condição de ordenador de despesas, o então gerente geral de administração [JORGE LUIZ CARRERA JARDINEIRO] ainda determinou o pagamento dos dois contratos, de forma antecipada, mesmo ciente de que os serviços contratados não haviam sido prestados, especialmente quanto ao treinamento e à customização do software em si.'
CERES ALBUQUERQUE
- Contratos nº s 60/07 e 14/08
'Novamente a Comissão esclarece que o período de tempo em que a defendente esteve na ANS é bastante longo (aproximadamente oito anos) , sendo quase integralmente na função de gerente geral de Informações e Sistemas - GGSIS. Praticamente todo o tempo trabalhou com a subordinação do sr. Nelson Leal, na gerência de informática.
De acordo com os documentos mencionados no termo de indiciação, e que serão retomados mais adiante neste relatório, a indiciada tinha ciência das contratações que eram feitas no setor de informática, além de ser a substituta nas ausências do mencionado gerente.
Dessa forma, participava das decisões 'estratégicas' do setor, bem como tinha plena noção da organização e funcionamento do setor, o que obstava uma postura de ausência no controle das atividades de seu subordinado, em quem se concentravam todas as funções do setor (gerente, gestor, fiscal e demandante) .
Sua postura de exclusão se caracterizou na questão do sistema de ressarcimento eletrônico - SISREL, que envolveu considerável montante de dinheiro e relevante atenção do Ministro da Saúde e dos órgãos de controle. Mesmo diante da importância estratégica do sistema, a gerente geral nem tentou, ao menos, ter ciência do que vinha ocorrendo em relação ao investimento e desenvolvimento do sistema. (...) 
Se o cargo ocupado pela indiciada era o de gerente geral, sua função realmente não era operacional, mas estratégica, de supervisão, controle e organização das gerências que lhe eram subordinadas. Isso fica claro até pelo esclarecimento dado em interrogatório, atestando seu não conhecimento especializado nas questões de informática, o que excluiria sua participação técnica, mas deveria abranger uma participação de gestão, como pressuposto para ocupação de cargo tão elevado. (...) 
Fica claro que a divisão de responsabilidade efetuada pela Comissão atribuiu o peso devido às condutas de cada acusado. Pela instrução processual não se verificou que a participação da indiciada Ceres Albuquerque foi equivalente à dos outros dois acusados, uma vez que constatada sua ausência nos principais atos de instrução e contratação eivados de irregularidades. Tal diferenciação foi considerada, inclusive, no momento de realizar a tipificação das condutas, nitidamente diferente dos demais acusados.
Porém, ao longo do termo de indiciação, a Comissão deixou claro o entendimento de que a ex-gerente geral teria se omitido, ao longo de todo o tempo em que ocupou o cargo, das tarefas que lhe eram exigidas na qualidade de chefe, que ocupava o terceiro lugar na escala de hierarquia da Diretoria de Desenvolvimento Setorial - DIDES. (...) 
O SISREL era, inequivocamente, uma decisão estratégica da diretoria, sendo um sistema que tinha repercussão interna e externa à ANS, demandando uma enorme quantia de dinheiro. Ou seja, todos os requisitos que exigiam a participação ativa da gerente geral, pelo menos, no controle de eficiência em seu desenvolvimento. (...) 
Piora o fato de que, após duas contratações ineficientes e irregulares, o sistema não estava nem perto de sua finalização. E mais, o sistema não estava em funcionamento mesmo após a ANS ter pago integralmente por ele, por duas vezes.
E mesmo após todos os problemas decorrente da não finalização do SISREL, a indiciada se limitou a designar um outro servidor para tratar do problema (...) 
Com o conhecimento que tinha da relevância do projeto, bem como o volume de dinheiro investido, sua atuação merecia maior atenção em termos de controle e fiscalização das atividades realizadas pela gerência de informática, de modo que pudesse ter verificado a irregularidade no seu desenvolvimento e agido, quando constatado o desperdício de recursos públicos investidos no sistema, que nunca ficou pronto. (...) 
Dado o tempo em que a indiciada ocupou a gerência geral, tinha a obrigação e meios de saber o que vinha sendo feito pelo gerente Nelson Leal, mas não demonstrava interesse em participar da gestão ou efetuar um controle hierárquico, numa postura de autoexclusão incompatível com suas atribuições. (...) 
Conclui-se, por todo o exposto, que a indiciada, ao longo de quase oito anos na função de gerente geral, apresentou uma conduta de omissão em relação ao trabalho da gerência de informática, subordinada à sua chefia. Tal conduta, de ineficiente controle gerencial, incipiente controle de legalidade, afastamento das questões estratégicas, desinteresse no acompanhamento do SISREL, e negligência no acompanhamento dos gastos do setor, ensejam o enquadramento no tipo do artigo 117, XV, da lei nº 8.112/90 - 'proceder de forma desidiosa´.'
5.	Posto isso, divirjo da unidade técnica no que diz respeito à ausência de documentação que indique a responsabilidade do Sr. Jorge Luiz Carrera Jardineiro e da Sra. Ceres Albuquerque pela autorização dos pagamentos indevidos.
6.	Com efeito, da leitura do relatório final da comissão processante, bem como da documentação juntada aos autos, notadamente dos termos dos contratos ora investigados, verifica-se que o Sr. Jorge Luiz Carrera Jardineiro, na condição de Gerente Geral de Administração e Finanças, foi o responsável pela contratação da empresa Destaque em ambas as avenças, dispensando, indevidamente, o procedimento licitatório, a despeito do órgão jurídico ter firmado orientação em sentido diverso. 
7.	Foi ele também, na condição de ordenador de despesa, o responsável pelos pagamentos indevidos, depois de atestada a suposta realização dos serviços pelo Sr. Nelson Leal Teixeira Filho, Gerente de Informática e fiscal de ambos os contratos.
8.	Já a responsabilidade da Sra. Ceres Albuquerque, Gerente Geral de Informação e Sistemas e chefe imediata do Sr. Nelson Leal Teixeira, decorre de sua omissão, mesmo tendo o dever legal e regulamentar de agir no caso concreto.
9.	Entendo, deste modo, diversamente do asseverado pela unidade técnica, que os mencionados servidores também contribuíram, em princípio, de alguma forma, com o dano ao erário decorrente de ato de gestão ilegítimo ou antieconômico, valendo lembrar que o escopo da presente tomada de contas especial não deve se cingir apenas ao prejuízo sofrido pela União, mas também à inobservância dos princípios constitucionais e legais que regem a Administração Pública, notadamente o princípio da licitação pública, cuja violação enseja a instauração do processo de tomada de contas, nos termos do art. 16, inciso III, alínea 'b', da Lei nº 8.443/1992.'	
10. Desse modo, nova instrução foi elaborada à peça 15 no sentido de citar, adicionalmente, os Srs. Jorge Luiz Carrera Jardineiro e a Sra. Ceres Albuquerque, com o estabelecimento das seguintes responsabilidades: 
'- da empresa Destaque Empreendimentos em Informática, solidariamente com seu responsável, o Sócio Administrador Mario Scheel, por não ter sido configurada a execução dos contratos celebrados; 
- do Sr. Nelson Leal Teixeira Filho, Gerente de Informática e gestor/fiscal dos referidos contratos, tendo atestado a suposta realização dos serviços; 
- do Sr. Jorge Luiz Carrera Jardineiro, na condição de Gerente Geral de Administração e Finanças, tendo sido o responsável pela contratação da empresa Destaque em ambas as avenças, dispensando, indevidamente, o procedimento licitatório, a despeito de o órgão jurídico ter firmado orientação em sentido diverso. Ainda, na condição de ordenador de despesa, ter sido o responsável pelos pagamentos indevidos, depois de atestada a suposta realização dos serviços pelo Sr. Nelson Leal Teixeira Filho; 
- da Sra. Ceres Albuquerque, Gerente Geral de Informação e Sistemas e chefe imediata do Sr. Nelson Leal Teixeira Filho, decorrente de sua omissão, mesmo tendo o dever legal e regulamentar de agir no caso concreto.'
11. O exame técnico realizado no âmbito da instrução de mérito constante da peça 57 concluiu pela exclusão da responsabilidade do Sr. Mario Scheel, na condição de sócio da empresa Destaque Empreendimentos em Informática, haja vista não terem sido observados, nos autos, elementos caracterizadores de abuso de personalidade, caso em que a desconsideração da personalidade jurídica é passível de ser adotada para fins de responsabilização, com o fito de atingir o patrimônio dos sócios. 
12. Quanto ao valor de débito imputado, na instrução constante da peça 57, foi proposto que fossem consideradas as alegações apresentadas pela equipe técnica de informática quanto à ausência de certeza sobre a efetiva e completa realização de alguns serviços previstos nos contratos sob análise diante da falta do devido planejamento e consequente deficiência na formalização do escopo do projeto elaborado entre a ANS e a Destaque. Assim, presumiu-se não haver suporte suficiente para que houvesse a cobrança de tais valores à referida empresa. Com base nisso, foi elaborada nova planilha (Tabela A) com os valores relativos aos serviços não comprovados (itens 19 e 114 daquela instrução) , entendendo-se necessário expurgar, de forma proporcional, tais valores das ordens bancárias referentes aos Contratos 60/2007 e 14/2008, para fins de ressarcimento ao erário. A Tabela B passaria a ser composta pelos seguintes valores:
Tabela A
		Contrato
	Itens
	Serviço
	Despesa impugnada em R$

	1
	60/2007
	A
	-
	
			B
	Treinamento e capacitação da equipe de desenvolvimento
	19.200,00

			C
	-
	
			D
	Treinamento dos usuários
	19.200,00

			E
	Operação Assistida
	28.800,00

				Total Contrato 60/2007
	67.200,00

	2
	14/2008
	A
	Treinamento e capacitação da equipe de desenvolvimento
	116.800,00

			B
	-
	
			C
	Coordenação e Gestão da Mudança
	146.000,00

			D
	Operação Assistida
	100.800,00

				Total Contrato 14/2008
	363.600,00

				Total a ressarcir
	430.800,00

Tabela B
	Nota fiscal
	Contrato
	Ordem bancária
	DARF
	Data de emissão
	Valor do débito em R$

	1015
	60/2007
	2008OB900225
	2008DF900116
	29/1/2008
	67.200,00

	1058
	14/2008
	2008OB902729
	2008DF900644
	3/6/2008
	45.450,00

	1071
	14/2008
	2008OB903480
	2008DF900846
	7/7/2008
	45.450,00

	1086
	14/2008
	2008OB903831
	2008DF900976
	1/8/2008
	45.450,00

	1103
	14/2008
	2008OB904616
	2008DF901112
	3/9/2008
	45.450,00

	1451
	14/2008
	2008OB905408
	2008DF901284
	10/10/2008
	45.450,00

	1470
	14/2008
	2008OB905966
	2008DF901464
	6/11/2008
	45.450,00

	1490
	14/2008
	2008OB906640
	2008DF901581
	4/12/2008
	45.450,00

	C*01508
	14/2008
	2008OB906976
	2008DF901739
	22/12/2008
	45.450,00

	Total
					430.800,00

13. Entretanto, o parecer do MP/TCU opinou pela divergência à redução do débito imputado aos responsáveis, conforme transcrito abaixo (peça 66) : 
'Não há que se falar em aproveitamento parcial de alguns serviços que teriam sido prestados ou sobre os quais não haveria elementos suficientes para concluir que deixarem de ser executados. Isso porque o objeto efetivamente esperado dos contratos era a implantação do Sistema de Ressarcimento Eletrônico ao SUS - Sisrel, o qual não foi concluído, mesmo após a celebração de duas avenças sucessivas, com o mesmo objeto. 
O Relatório de Auditoria Interna (peça 6) - que motiva a instauração da presente TCE - é conclusivo no sentido de que a irregularidade dos serviços inerentes ao Contratos 60/2007 e 14/2008 consistiu na sua inexecução. 
Não obstante a argumentação do Sr. Nelson Leal de que em nenhum momento teria sido contratado com a empresa Destaque a implementação do Sisrel, mas sim o fornecimento do software McFile, o que se verifica dos elementos constantes dos autos é que efetivamente o desiderato dos contratos era a implementação do sistema de ressarcimento ao SUS, a ser desenvolvido na plataforma McFile. 
Embora os objetos dos contratos sejam vagos e não definam claramente os serviços efetivamente contratados, a implementação do Sisrel como finalidade última das avenças é confirmada pela própria empresa em sua defesa de peça 49. São exemplos dessa confirmação as seguintes passagens da instrução da Secex-RJ em que resume as alegações da Destaque:
'32. Relata que, no fim de 2007, o Governo Federal havia lançado o PAC-Mais Saúde e que um dos itens integrantes do referido programa era o Sistema de Ressarcimento Eletrônico ao Sistema Único de Saúde - Sisrel. Para que este fosse possível, deveria ser desenvolvida ferramenta que disponibilizasse a consulta online e em tempo real dos procedimentos médicos praticados no sistema SUS. O Governo Federal havia estabelecido que a sua total implantação deveria estar finalizada no primeiro semestre de 2008. 
33. Nesse contexto, justificou a contratação da Destaque com base nas seguintes argumentações (peça 49, p. 19) : 
'42. Assim, certamente com o ímpeto de cumprir os prazos estipulados pelo Governo Federal, e de proporcionar o melhor tipo de serviço ao mesmo tempo, a ANS resolveu livre e espontaneamente aproveitar a ferramenta para já disponível, e utilizada por ela em larga escala desde o ano de 2003, para basear este novo sistema a ser implantado: A FERRAMENTA 'MCFILE' DE PROPRIEDADE DA DESTAQUE. 
43. Em outros termos, a ANS concluiu discricionariamente que, dada a exiguidade de tempo disponível para o projeto, a Destaque deveria ser contratada diretamente para desenvolver o sistema requerido pelo Governo Federal partindo-se daquele sobre o qual detinha exclusividade e que já era manuseado pela ANS em função do contrato celebrado no ano de 2003 com a Uniemp. (...) 
35. No início de 2008, teria ocorrido a reunião oficial de abertura do projeto, com as definições de disponibilização de funcionários da Destaque para trabalharem internamente na agência e no seu desenvolvimento e que um dos servidores da ANS havia afirmado que as especificações ainda estavam em fase de levantamento (peça 49, p. 155) . Além disso, relata que uma das servidoras da ANS demonstrou a expectativa, por parte da Diretoria da ANS, de que já existissem resultados do projeto e que já fosse possível começar a utilizar algum processamento da etapa de ressarcimento no mês de fevereiro de 2008. Em resposta, a Destaque, esclareceu que 'para cumprimento desta meta, será necessária uma simplificação do processo de desenvolvimento, que seja viável ao prazo de expectativa da Diretoria' (peça 49, p. 157) . 
36. [...] Ainda, afirma que em abril de 2008, foram apresentados os módulos contratados, quais sejam 'Autuação', 'Notificação' e 'Cadastros' e que, além deles, os módulos 'Especificação' e 'Batimento', estes fora do escopo inicial do projeto. Também foram requeridos outros dois módulos necessários à implantação do Sisrel, conforme Ata de Reunião à peça 49, p. 163. Portanto, a Destaque alega que (peça 49, p. 22) :  (...) 
Contrato 14/2008
38. O referido contrato foi celebrado em 19/5/2008, e, segundo empresa Destaque, teve como objetivo manter o processo de desenvolvimento do projeto iniciado no ano anterior e tentar, na medida do possível, atender a demanda estabelecida pelo Governo Federal em relação à implantação do Sisrel. A inexigibilidade de licitação, como igualmente feita com o contrato 60/07, foi justificada pela necessidade de se aproveitar a ferramenta 'McFile', já em uso na ANS e de propriedade da Destaque (peça 49, p. 23) .' (Grifei e sublinhei) .
Por sua vez, na análise técnica empreendida pela ANS à pg. 54 do doc. 2, ao examinar defesa apresentada pela contratada ainda na fase administrativa de apuração dos danos causados pela inexecução dos contratos 60/2007 e 14/2008, há expresso apontamento no sentido de que 'na proposta comercial da empresa Destaque (fl. 21) há menção do Ressarcimento do SUS quando da descrição dos serviços a serem prestados de 'Implementação e Customização'.
 E, da leitura dos contratos, depreende-se que a proposta da contratada a vincula plenamente, conforme estabelece a cláusula segunda dos dois contratos em questão (peça 3, pgs. 71-87 e 131-147) :
'2.1 constituem parte integrante do contrato, como se neste estivessem transcritos, os seguintes documentos, cujo teor as partes declaram ter pleno conhecimento:
a) Projeto Básico;
b) Proposta de Preço da CONTRATADA.'
Conclui-se, portanto, que os contratos tinham por propósito o desenvolvimento e implantação do Sisrel, o que não ocorreu. Se os serviços pagos não tiveram nenhum proveito para a administração, entendo que a condenação em débito dos responsáveis e da contratada deve se dar pela totalidade dos recursos despendidos pela ANS, nos termos constantes dos ofícios citatórios. 
Essa linha de encaminhamento encontra respaldo em julgado do TCU, que considerou a imprestabilidade de utilização de serviços ou bens de informática como fundamento para a devolução integral dos valores pagos por produtos que não reverteram em proveito para a administração pública. Refiro-me ao Acórdão 695/2012-TCU-Segunda Câmara. No mesmo sentido o Acórdão 4487/2015-TCU-Primeira Câmara.'
14. Quanto à responsabilização das pessoas arroladas nos autos, o MP/TCU concordou com a proposta da unidade técnica no que se refere à empresa Destaque Empreendimentos em Informática, de que há evidências, nos autos, da não comprovação quanto à efetiva prestação de serviços no âmbito dos Contratos 60/07 e 14/08, celebrados com a ANS, e seu respectivo recebimento por pagamento antecipado. Portanto, manifestou concordância com a proposta quanto ao não acolhimento de suas alegações de defesa e sua condenação em débito, de acordo com o art. 209, inciso III, § 5º, inciso II, do RI/TCU, bem como lhe seja aplicada a multa prevista no art. 267 do RI/TCU. 
15. Quanto aos Sr. Jorge Luiz Carrera Jardineiro, Gerente Geral de Administração e Finanças da ANS, e Sr. Nelson Leal Teixeira Filho, Gerente de Informática, à época dos fatos, foram identificadas evidências, nos autos, de terem participado, efetivamente, dos trâmites e decisões tomadas na ANS sobre a contratação dos serviços prestados pela empresa Destaque, bem como da sua execução e das irregularidades constatadas nos autos, não devendo ser acolhidas suas alegações de defesa, propondo-se que suas contas sejam julgadas irregulares, que sejam condenados em débito, de acordo com o art. 209, incisos II e III, do RI/TCU, bem como lhes seja aplicada a multa prevista no art. 267 do RI/TCU. 
16. Quanto à Sra. Ceres Albuquerque, Gerente Geral de Informação e Sistemas da ANS, à época dos fatos, foi concluído que não há evidências, nos autos, de que tenha participado, efetivamente, dos trâmites e decisões tomadas na ANS referentes à contratação dos serviços prestados pela empresa Destaque, bem como da sua execução e das irregularidades constatadas nos autos. No entanto, chegou-se à conclusão de que sua conduta facilitou a continuidade das irregularidades e a ausência da sua apuração, mas não a sua efetiva ocorrência e a consequente configuração de nexo causal entre a sua conduta e o dano ao erário. 
17. Assim, foi proposto que suas alegações de defesa fossem acolhidas parcialmente quanto ao afastamento do débito imputado, porém, que suas contas fossem julgadas irregulares de acordo com o art. 209, inciso II, do RI/TCU, por ter agido com omissão no seu dever de fiscalização e controle sobre o processo de trabalho da gerência sob sua responsabilidade, sujeitando-se à aplicação de multa prevista no art. 268, inciso I, do RI/TCU. 
18. Ocorre que, após a proposta de mérito já concluída, a Sra. Ceres Albuquerque, por meio de seus procuradores, e a empresa Destaque apresentaram novos elementos aos autos (peças 68 a 78) . O Ministro Relator Benjamim Zymler determinou o retorno dos autos à esta Unidade Técnica para que houvesse manifestação quanto aos novos elementos adicionais e posterior envio ao MP/TCU, para manifestação (peça 81) . 
19. Além disso, consta dos autos pedido de sustentação oral feito pelo Sr. Nelson Leal Teixeira Filho, por meio de seus procuradores (peça 67) . 
EXAME TÉCNICO
Novos elementos apresentados pela Sra. Ceres Albuquerque (peças 69-74 e peças 85-86) 
20. A responsável alega que a contratação efetuada não exigia sua atenção específica além da usualmente dispensada aos diversos sistemas de informação que estavam sob sua responsabilidade. Cita que a contratação foi proposta e aprovada pelos gestores, dentre esses o Diretor Adjunto, seu superior hierárquico, conforme documentação anexada (peça 69, p. 3) . Defende que a concordância aposta do referido Diretor foi suficiente para autorizar a contratação e que teria avocado para si a prática de tal ato (peça 69, p. 4) . 
21. Defende que os questionamentos a respeito da contratação somente ocorreram quando o resultado final pretendido começou a apresentar dificuldades em razão da falta de padronização nas informações recebidas de outras áreas da ANS, do MS e das operadoras privadas, bem como das dificuldades em se definir com a área demandante do sistema (GERES e GGISUS) os parâmetros técnicos e funcionalidades do sistema a ser desenvolvido (peça 69, p. 11) . 
22. Afirma que agiu de forma diligente quando soube das dificuldades a serem enfrentadas, mas que havia questões relativas à Gerência de Informática que não lhe eram submetidas, haja vista estarem sendo tratadas diretamente com outras gerências (GERES e GGISUS) e Diretoria. Defende que desconhecia os fatos ocorridos, daí não há que se falar em suposta omissão de sua parte (peça 69, p. 11) . 
23. Em novo documento acostado às peças 85-86, a Sra. Ceres Albuquerque informa sobre a anulação do respectivo Processo Administrativo Disciplinar, em sede de Recurso de Mandado de Segurança (RMS 34739) , decidido pelo STF, no tocante à responsável. No referido MS, a responsável demonstra que foi reconhecida a nulidade das imputações no referido PAD, em que foi chamada na qualidade de testemunha, conforme trecho transcrito abaixo (peça 86, p. 6-8) : 
'No caso dos autos, a Comissão Processante do Processo Administrativo Disciplinar 33902.157128/2011-09, deflagrado para apurar irregularidades apontadas nas atividades operacionais da área de tecnologia da informação da Agência Nacional de Saúde (ANS) , decidiu por incluir a ora agravada na condição de acusada após a sua instauração, por entender haver elementos concretos do seu envolvimento com os fatos investigados. 
Tais elementos, contudo, foram extraídos exclusivamente das declarações por ela prestadas na condição de testemunha em investigação aberta contra outros servidores, sem que lhe fosse dada advertência quanto ao direito de permanecer em silêncio caso alguma pergunta pudesse implicá-la nas investigações, conforme se verifica da Ata de Reunião de 21.9.2011, da Comissão Processante (eDOC 5, p. 159 e ss.) : 
'A Comissão examinou o depoimento da ex-servidora ocupante do cargo em comissão de gerente-geral de informação e sistemas, ocorrido no dia 24/08/11. A justificativa para seu depoimento se dava pela necessidade de ouvir a responsável pelo setor de informática da ANS a respeito do fluxo de trabalho da área, bem como saber como se dava, na prática, a dinâmica de trabalho no setor, visando compreender o grau de responsabilidade do gerente acusado Nelson Leal Teixeira Filho, diante dos indícios de irregularidades verificados na sindicância preliminar e no relatório de Auditoria. Porém, diante das suas declarações, a Comissão deliberou, neste momento, pela necessidade de expedir Notificação Prévia para que a ex-servidora CERES ALBURQUERQUE possa acompanhar o processo, na condição de acusada, visando preservar seus direitos de ampla defesa e contraditório na fase de instrução processual, especialmente no que toca à oitiva de testemunhas a ser realizada futuramente. Para tanto, a Comissão levou em consideração alguns fatores preponderantes que surgiram por ocasião de seu depoimento, conjugado aos documentos que lhe foram apresentados na audiência de oitiva, nos quais consta sua assinatura. Primeiramente, foi considerado o fato de que a gerente-geral estaria ciente das contratações que vinham sendo realizados no setor de informática, mormente aquelas de maior vulto; considerou-se que teria ciência dos principais assuntos que ocorriam nas gerências subordinadas à gerência-geral; considerou-se os 'atestos' das notas fiscais para pagamento dos serviços; considerou-se que teria ciência de que existiam funcionários terceirizados da empresa CTIS trabalhando em áreas da ANS que não fossem afetas à informática; considerouse que teria ciência da duplicidade de contratação de empresa para fábrica de software e outsorcing, o que nomeou de 'zona cinzenta'; considerou-se que teria ciência da existência de desenvolvimento do SISREL, apesar de eventual ausência de controle sobre o sistema; considerou-se que teria ciência da contratação da ferramento MC File pela ANS'. (eDOC 5, P. 159- 160) 
Da leitura da Ata de Reunião, acima mencionada, extrai-se que a Comissão Processante já possuía alguns documentos assinados pela agravante referentes aos contratos investigados, os quais foram apresentados e questionados na oportunidade de seu depoimento. A Comissão não se restringiu, portanto, a inquiri-la sobre a dinâmica do trabalho no setor ou o grau de responsabilidade do acusado Nelson Leal Teixeira como afirmou o acórdão recorrido. 
Verifica-se, assim, que o depoimento testemunhal ao qual submetida a agravante foi utilizado com desvio de finalidade, uma vez que se concentrou em perquiri-la sobre seu eventual envolvimento nos fatos, apresentando-lhe documentos que havia assinado e lhe constrangendo a responder, sob pena de sanção penal por falso testemunho, às perguntas formuladas. Empreendeu-se verdadeira investigação contra a agravante, sem que lhe fosse assegurado o devido processo legal pela garantia do seu direito ao silêncio. '
24. Nesse contexto, concluiu-se que o ato inicial de indiciamento da responsável encontrava-se viciado por nulidade insanável, decorrente do fato de ser fundamentado em prova obtida de forma inconstitucional e, por isso, foi dado provimento ao recurso em MS com vistas à anulação do PAD 33902.157128/2011-09 no tocante à Sra. Ceres Albuquerque, desde o seu indiciamento (peça 86, p. 13) . 
25. A responsável, igualmente, apresenta acórdão proferido em sede de Agravo de Instrumento 003549-30.2017.4.02.0000, julgado pela 7ª Turma Especializada do TRF 2ª Região, por meio do qual se julgou procedente a peça vestibular em face da então responsável, como trecho transcrito a seguir (peça 85, p. 6) : 
'In casu, observa-se, de plano, que a petição inicial não se encontra revestida dos pressupostos de admissibilidade, pois não descreveu fatos que poderão configurar, em tese, atos de improbidade administrativa na forma como descritos na Lei nº 8.429/92. A mera descrição de 'conduta omissiva em relação ao trabalho da gerência de informática, subordinada à sua chefia', sendo 'negligente no acompanhamento dos gastos do setor', cumulada com o fato de ter sido destituída de cargo em comissão, não são suficientes para enquadrar a recorrente nos artigos 10 ou 11 da Lei nº 8.429/92. Vale destacar que o Ministério Público Federal não descreveu qualquer elemento subjetivo da conduta da ré, ora agravante, que pudesse denotar intuito ímprobo em seu comportamento.'
26. Assim, a responsável solicita o acolhimento das alegações de defesa de modo a não lhe imputar qualquer responsabilidade pelos fatos objeto do presente processo, alegando, em suma, que os processos de contratação não foram supervisionados pela responsável, pois a supervisão direta estava a cargo de terceiro acima dela e que detinha claramente poderes institucionais para condução das ações de forma autônoma (peça 69, p.12) .
Análise dos novos elementos apresentados pela Sra. Ceres Albuquerque
27. Conforme defendido pela responsável no decorrer do presente processo, a argumentação contida no despacho do PAD seria insuficiente para justificar sua inclusão no presente processo (peça 54, p. 3) . Alega que o relatório final da Comissão do PAD apresentou, quanto à responsável, conclusão diversa daquela apontada em relação aos demais responsáveis diante do fato de que não lhe foi imputada a prática de ato de improbidade administrativa, nem lesão ao patrimônio público ou prática de ato ilegítimo ou antieconômico, que pudesse ensejar o julgamento pela irregularidade das contas e que sua suposta falha teria sido na supervisão do seu subordinado hierárquico. Mas reafirma que a supervisão estava sendo exercida efetivamente por terceiros, afastando, assim, o nexo causal entre suas ações e os contratos (peça 54, p. 5) . 
28. Nos novos elementos apresentados, a responsável demonstra a anulação do respectivo Processo Administrativo Disciplinar, em sede de Recurso de Mandado de Segurança (RMS 34739) , decidida pelo STF, no tocante a ela. No referido MS, a responsável demonstra que foi reconhecida a nulidade das imputações no referido PAD, em que foi chamada na qualidade de testemunha, conforme descrito no item 37 da presente instrução e peças 85-86. Da mesma forma, a responsável apresenta acórdão proferido em sede de Agravo de Instrumento 003549-30.2017.4.02.0000, julgado pela 7ª Turma Especializada do TRF 2ª Região, que julgou procedente a peça vestibular em face da então responsável, conforme descrito no item 39 da presente instrução. 
29. Pois bem. Conforme já analisado nos itens 152 a 169 da instrução constante da peça 57, quando da análise das alegações de defesa apresentadas pela responsável, chegou-se à conclusão de que não há evidências de que a Sra. Ceres Albuquerque, Gerente Geral de Informação e Sistemas da ANS, à época dos fatos, tenha participado, efetivamente, dos trâmites e decisões tomadas na ANS referentes à contratação dos serviços prestados pela empresa Destaque, bem como da sua execução e das irregularidades constatadas nos autos. Contudo, sua conduta foi considerada omissa no sentido de ter facilitado a continuidade das irregularidades e ausência da sua devida apuração. 
30. Foi abordado que seu cargo exigia uma interação e participação contínuas junto à Gerência de Informática, exercida pelo Sr. Nelson Leal, e que ela não poderia simplesmente se abster de efetuar algum tipo de controle das atividades desempenhadas pelo Gerente de Informática, seu subordinado direto. A alegação, exposta nestes autos, de que os processos de contratação, bem como sua execução, não foram por ela supervisionados, uma vez avocados pelos seus superiores hierárquicos, não é cabível. 
31. Quanto a esse ponto, esta Unidade Técnica reitera que os documentos assinados pelos então superiores hierárquicos da responsável, por si só, não servem de comprovação e justificativa de que a gerente não tivesse o dever funcional de se envolver e atuar nos assuntos inerentes à sua responsabilidade, configurando-se que sua conduta se deu pela ausência de fiscalização e controle sobre os trabalhos desenvolvidos pelo Sr. Nelson Leal, gerente de informática, à época. Por esse motivo, sua defesa fica prejudicada quanto ao fato de ter havido avocação dos processos relacionados ao Sisrel por seus superiores, mesmo tendo ocorrido efetivamente, pois não excluiria a responsabilidade de seu controle, como chefe imediata do setor de informática. 
32. Quanto aos Contratos 60/07 e 14/08, ficou evidenciada sua postura de exclusão na questão do sistema de ressarcimento eletrônico - Sisrel, que envolveu considerável montante financeiro e relevante atenção do Ministério da Saúde e dos órgãos de controle e que, mesmo diante da importância estratégica do sistema, nos autos do processo, a gerente geral não logrou demonstrar ter ciência e intervir, quando necessário, no que vinha ocorrendo em relação ao investimento e desenvolvimento do sistema (peça 54, p. 28) . 
33. É fato que, no período em que permaneceu como Gerente Geral de Informações e Sistemas, mesmo após dois concursos públicos ocorridos (2005 e 2007) , a responsável, nos presentes autos, não logrou demonstrar tentativa de mudar a realidade existente no setor, no qual foi comprovado que havia excessiva concentração de funções na pessoa do Gerente de Informática, Sr. Nelson Leal, e baixo grau de controle dos serviços prestados pelas empresas terceirizadas (peça 1, p. 80) . Por isso, como já abordado no decorrer da presente instrução, conclui-se, no PAD, que a responsável, ao longo de quase oito anos na função de gerente geral, apresentou uma conduta de omissão em relação ao trabalho da gerência de informática, subordinada à sua chefia. Tal conduta, de ineficiente controle gerencial, incipiente controle de legalidade, afastamento das questões estratégicas, desinteresse no acompanhamento do Sisrel, e negligência no acompanhamento dos gastos do setor, ensejam o enquadramento no tipo do artigo 117, inciso XV, da Lei 8.112/90 - 'proceder de forma desidiosa´.
34. Ainda, de acordo com os documentos mencionados no termos de indiciação do PAD, a responsável tinha ciência das contratações que eram feitas no setor de informática e, dessa forma, participava ou tinha o dever de participar das decisões estratégicas, bem como tinha noção da organização e funcionamento do setor, o que deixou demonstrado uma postura de ausência no controle das atividades de seu subordinado, Sr. Nelson Leal, em quem se concentravam todas as funções do setor (gerente, gestor, fiscal e demandante) - peça 1, p. 83) . 
35. Portanto, como já evidenciado no âmbito da instrução constante da peça 57, a conduta adotada pela responsável indica que ela poderia ter verificado se as contratações seriam realmente necessárias, exigindo maior fundamentação técnica para sua realização. O que se demonstra é que a responsável tinha ciência dos processos em trâmite na Gerência de Informática, bem como das contratações importantes daquele setor, sobretudo quando os processos de contratação por inexigibilidade continham parecer desfavorável do órgão de assessoramento jurídico, como demonstrado no relatório do PAD (peça 1, p. 88) . 
36.Com relação ao julgamento do Agravo de Instrumento e Mandado de Segurança anexados aos autos, cabe destacar que o Tribunal de Contas da União possui jurisdição e competência próprias estabelecidas pela Constituição Federal e pela sua Lei Orgânica (Lei 8.443/92) e a existência, por si só, de ação judicial não gera relação de prejudicialidade, por força da independência das instâncias, conforme consta do Boletim de Jurisprudência 254/2019, onde se determina que: 
'A sentença proferida pelo juízo cível, sob qualquer fundamento, não vincula a decisão proferida pelo TCU. Apenas a sentença absolutória no juízo criminal fundada no reconhecimento da inexistência material do fato ou na negativa de autoria tem habilidade para impedir a responsabilização civil e administrativa do agente.'
37.Vale salientar que o posicionamento do Subprocurador-geral foi alinhado à análise efetuada pela unidade técnica, conforme transcrição anexa (peça 66, p. 2) : 
' No que se refere à Sra. Ceres Albuquerque, mostra-se pertinente a análise da unidade técnica no sentido de que não há evidência nos autos de que ela tenha participado efetivamente dos trâmites e decisões tomadas pela ANS para a contratação dos serviços prestados pela empresa Destaque e que a omissão de sua supervisão sobre a execução do contrato tenha contribuído efetivamente para o dano apurado nos autos. Todavia, cabe imputar-lhe responsabilidade pela conduta desidiosa com que se houve, o que caracteriza ato de gestão ilegítimo e antieconômico apto a resultar no julgamento de suas contas como irregulares, com aplicação da multa prevista no art. 58, incisos I e III, da Lei nº 8.443/1992.'
38. Assim, considera-se que os novos elementos trazidos aos autos não foram suficientes para elidir as constatações quando à sua conduta omissa diante dos fatos ocorridos no âmbito dos contratos sob análise, permanecendo, portanto, a proposta de acolhimento parcial de suas alegações de defesa quanto ao afastamento do débito imputado, propondo-se, no entanto, que suas contas sejam julgadas irregulares de acordo com o art. 209, inciso II, do RI/TCU, por ter agido com omissão no seu dever de fiscalização e controle sobre o processo de trabalho da gerência sob sua responsabilidade, sujeitando-se à aplicação de multa prevista no art. 267 do RI/TCU.
Novos elementos apresentados pela empresa Destaque Empreendimentos em Informática Ltda. (peças 75-78) 
39. Inicia seus argumentos relatando que, no âmbito dos Contratos 60/2007 e 14/2008, o objetivo não era o de desenvolver o Sisrel propriamente dito, mas, sim, o de implantar o McFile 5i, sendo a base para a programação do Sisrel e para prestar apoio dos servidores e terceirizados no comando do setor de TI da ANS à época dos fatos, que desenvolveriam efetivamente o sistema (peça 75, p. 3) .
40. Segundo informações prestadas, o Contrato 60/2007 contemplou a implantação do Mc File Si, Implantação de Sistema de Workflow (McFile Si) , Treinamento da Equipe de Desenvolvedores (no McFile 51) , Desenvolvimento e Customizações do McFile Si, Treinamento dos usuários e Operação Assistida. O Contrato 14/2008 já contemplou os serviços de Implantação, Treinamento, Análise e Desenvolvimento, Treinamento da equipe de desenvolvimento, Análise e Documentação da Situação Técnica, Coordenação da Gestão da Mudança e Operação Assistida (peça 75, p. 3) . 
41. Reforça que o trabalho realizado pelo Destaque nesses dois contratos serviu de base para o sucesso do contrato posterior (6/2011) , que tinha como objeto novo modelo de ressarcimento, hoje chamado Persus, suportado pela plataforma McFile e que se encontra em uso por operadoras no Brasil inteiro, desde sua entrada em operação em 2014 (peça 75, p. 3) . 
42. Reconhece que a Destaque não atentou devidamente para a produção de evidências comprobatórias durante a prestação dos serviços quanto às supostas pendências existentes à época, como demonstrado no seguinte trecho (peça 75, p. 4, nota de rodapé) : 
'Veja, por exemplo, no que concerne à falta de evidências, o despacho 007/2012/SSEAF/SECEX/PRESI, em anexo ao processo de TCE, no qual se concluiu que: 'quanto ao contrato 60/2007, todos os serviços foram prestados, faltando evidências quanto ao Treinamento dos Usuários (R$ 19.200) e Operação Assistida (R$ 28.800) ' e 'quanto ao contrato 14/2008, todos os serviços foram prestados, sendo que os itens Treinamento da Equipe de desenvolvimento (R$ 116.800,00) , Coordenação da Gestão da Mudança (R$ 146.000,00) e Operação Assistida (R$ 100.800,00) , os três de forma parcial.'
43. A empresa afirma que trabalhou intensivamente durante todo o período que serviu à Agência, tendo alocado recursos extras, inclusive, em períodos fora dos contratos e sem remuneração, até mesmo absorvendo trabalhos que não eram previstos contratualmente, sob o argumento de que a ANS necessitava naquele momento. Cita, como exemplo, alguns trabalhos executados e não remunerados pela ANS: Desenvolvimento de módulos do Sisrel, nos Contratos 60/2007 e 14/2008; Levantamento de requisitos para escopo do Contrato 6/2011, Primeiro aditivo sem custo ao Contrato 6/2011; Segundo Aditivo sem custo ao Contrato 6/2011; Upgrade de licenças e melhorias na plataforma de 13/10 a 31/12/14, tendo enviado documentação comprobatória quanto a este último (peça 75, p. 7) . 
44. Assim, reconhece que a Destaque foi ineficiente no momento de gerar evidências que lhes resguardassem apropriadamente em relação aos serviços prestados, já que lhe pareciam ser suficientes os pareceres e aceites dos gestores de área, diante das notas fiscais terem sido atestadas e pagas, significando, para a empresa, o reconhecimento do trabalho prestado e tido como quitação (peça 75, p. 4-5) . 
45. Demonstra que foi enviada correspondência à Coordenadoria de Ajuste, na pessoa do Sr. Frederico Yasuo Noritomi, da ANS, datada de 3/4/2017 e comunicada ao TCU em 5/4/2017, por meio da qual fez perguntas relativas a alguns pontos específicos sobre a atuação da Destaque e a prestação de serviços realizada (peça 76, p. 2-3) . Em 16/5/2017, informa ao TCU quanto à reiteração do pedido feito, haja vista a ausência de resposta por parte da ANS (peça 77, p. 2-3) . Em 20/7/2017, a Destaque enviou documento ao TCU relatando as tentativas de obter respostas, junto a ANS, quanto ao trabalho desempenhado no âmbito daqueles contratos, mas sem êxito. Solicita evidências que pudessem eliminar quaisquer dúvidas quanto à efetiva prestação de serviços por parte da referida empresa (peça 78, p. 1) . Ressalta-se que todas as correspondências foram juntadas ao processo (peças 76-78) . 
46. Dentro desse contexto, solicita ao TCU que efetue diligência à ANS no sentido de apresentar respostas, de forma a esclarecer a verdade dos fatos. Relata que, não obstante não ter recebido nenhum retorno às correspondências enviadas, a Destaque teve acesso a alguns documentos públicos com o fito de esclarecer os serviços prestados à Agência (peça 78, p. 2) . O primeiro deles se refere à uma apresentação do Sr. Frederico Noritomo ao Senado Federal, ocorrida em 20/5/2009, sobre o processo de ressarcimento ao SUS, com 'prints' reais do programa em andamento, demonstrando que o Sisrel já estava substancialmente desenvolvido (peça 78, p. 2 e p. 6-39) . 
47. Complementa que, em 10/6/2009, a ANS publicou a IN 37, que dispôs sobre o procedimento eletrônico de ressarcimento ao SUS, descrevendo, em detalhes, o funcionamento do Sisrel, apresentando as regras para que as operadoras de planos privados de assistência à Saúde usassem o Sisrel naquela época (peça 78, p. 2) . Com isso, a IN comprova que o Sisrel entrou em operação e serviu para os fins a que se destinava, até ser substituído pelo seu sistema sucessor, o Persus. Portanto, a seu ver, fica definitivamente comprovado que o Sisrel entrou em operação e foi útil à ANS e ao SUS, ao contrário da conclusão a que chegou o Subprocurador-Geral do TCU (peça 78, p. 3) . 
48. A Destaque reforça que apesar da ausência de resposta da ANS às correspondências enviadas, foi possível trazer aos autos documentos que provam o funcionamento e utilidade do Sisrel, que comprovam que os serviços prestados pela Destaque no âmbito dos Contratos 60/2007 e 14/2008 foram realizados a contento. Portanto, solicita, caso não haja o convencimento por parte do TCU quanto à total prestação dos serviços por parte da Destaque, que seja realizada perícia técnica ao sistema de informática da ANS relacionado ao Sisrel, de acordo com o art. 101 da Lei 8.443/1992, de forma a atestar o devido desenvolvimento sistêmico à época dos fatos (peça 78, p. 4) . 
Análise dos novos elementos apresentados pela empresa Destaque 
49. Como já abordado nas instruções anteriores, não se constatou uma definição clara e precisa do objeto a ser contratado da empresa Destaque desde a celebração do Contrato 60/07, vindo a repercutir em todo o processo envolvendo a elaboração do Programa Sisrel, nas etapas posteriores, inclusive com sobreposição de objeto e vigência. Foram verificados, nos autos, posicionamentos divergentes quanto às evidências de irregularidades, bem como ausência de suporte para que a autoridade administrativa da Agência concluísse pela cobrança de valores à empresa Destaque, demonstrado no Despacho 007/2012/SSEAF/SECEX de 9/8/2012 (peça 2, p. 108) . Entretanto, o posicionamento da Auditoria Interna, bem como da Comissão de PAD e da TCE concluíram pela não comprovação da execução de alguns itens dos referidos contratos (peça 2, p. 368 e 374) . 
50. Assim, cabe relembrar que, diante da complexidade envolvendo o objeto dos referidos contratos, bem como o cenário de incertezas quanto à efetiva realização dos serviços contratados pelas partes envolvidas, esta unidade técnica entendeu ser cabível, de acordo com os documentos acostados nos autos do processo, bem como aqueles trazidos em resposta às alegações de defesa apresentadas pela empresa Destaque, considerar a análise técnica realizada pela equipe da GESTI (Gerência de Segurança e Tecnologia da Informação) , por meio do Despacho 135/2011/GESTI/GGISS/DIDES/ANS, como o posicionamento técnico mais adequado quanto à execução dos Contratos 60/2007 e 14/2008, afetos à sua responsabilidade (peça 2, p. 54-66) . 
51. Em que pese a Auditoria Interna da ANS, a Comissão da TCE e o MP/TCU terem mantido seus posicionamentos quanto ao valor de R$ 715.860,00 como total a ser ressarcido como débito, esta unidade técnica considerou serem cabíveis as considerações expostas pela equipe técnica de informática no que concerne à ausência de certeza, em alguns itens constantes dos contratos sob análise, quanto à efetiva realização dos serviços contratados, diante da falta do devido planejamento e consequente deficiência na formalização do escopo do projeto elaborado entre a ANS e a Destaque, presumindo-se, assim, não haver suporte suficiente para que houvesse a cobrança de tais valores à referida empresa. Desse modo, sugeriu-se a elaboração de novas tabelas (A e B) , demonstradas no item 12 desta instrução, contendo os valores não comprovadamente justificados de acordo com análise elaborada pela equipe técnica da área de informática em relação à execução dos referidos contratos.
52. Inclusive, nesse contexto, a própria Destaque reconhece que não atentou devidamente para a produção de evidências comprobatórias durante a prestação dos serviços quanto às pendências existentes à época e que foi ineficiente no momento de gerar evidências que lhe resguardassem apropriadamente os serviços prestados, já que lhes pareciam ser suficientes os pareceres e aceites dos gestores de área, diante das notas fiscais terem sido atestadas e pagas, significando, para a empresa, o reconhecimento do trabalho prestado e tido como quitação (peça 75, p. 4-5) . 
53. Já em relação ao objetivo dos contratos sob análise, convém ressaltar que, muito embora não tenha sido observada uma definição clara e precisa do objeto a ser contratado da empresa Destaque, o escopo básico dos objetos definidos foi (peça 75, p. 3) : 
'Contrato 60/2007 - Implantação do McFile Si Implantação de Sistema de Workflow (McFile Si) ; Treinamento da Equipe de Desenvolvedores (no McFile 51) ; Desenvolvimento e Customizações do McFile Si; Treinamento dos usuários; Operação Assistida.' 
'Contrato 14/2008 - Serviços de Implantação, Treinamento, Análise e Desenvolvimento Treinamento da equipe de desenvolvimento; Análise e Documentação da Situação Técnica; Coordenação da Gestão da Mudança; Operação Assistida.'
54. Nesse sentido, com as devidas vênias da posição do MP/TCU, esta unidade técnica entende que, pela descrição dos serviços a serem desempenhados, não há evidências de que os contratos tinham por propósito o desenvolvimento e implantação do Sisrel em um primeiro momento e, sim, a preparação do ambiente operacional com a implantação do Mcfile Si, de propriedade exclusiva da Destaque, que serviu de base para seu desenvolvimento posterior. 
55. Inclusive, foi demonstrada pela Destaque, em novos elementos apresentados, a publicação da IN 37, em 29/6/2009, que dispunha, à época, sobre o procedimento eletrônico de ressarcimento ao SUS, por meio do Sisrel. Com isso, a IN comprova que o Sisrel entrou em operação posteriormente e serviu para os fins a que se destinava, até ser substituído pelo seu sistema sucessor, o Persus.
56. Todavia, os novos elementos trazidos pela Destaque não foram suficientes para justificar a ausência de comprovação documental de algumas etapas previstas nos contratos sob análise, evidenciadas pela auditoria interna e pela equipe da GESTI (Gerência de Segurança e Tecnologia da Informação) . Entretanto, a ausência de tal comprovação não inviabilizou o desenvolvimento e implementação do sistema Sisrel em etapa posterior, como demonstrado na IN 37, bem como a apresentação realizada pela ANS, por meio da qual foram demonstradas telas do sistema em operação, à época. Nesse sentido, esta unidade técnica entende que ficou efetivamente demonstrada a prestação dos serviços contratados em algumas etapas que serviram de base para o desenvolvimento e implementação do Sisrel em etapa posterior. 
57. Desse modo, entende-se cabível manter a proposta de não considerar efetivada a total prestação de serviços no âmbito dos Contratos 60/07 e 14/08 celebrados com a Agência Nacional de Saúde, sendo, portanto, a Destaque condenada em débito, juntamente com os demais responsáveis, pela parcela efetivamente não comprovada, de acordo com o art. 209, inciso III, do RI/TCU. Entretanto, a empresa solicitou ao TCU que realizasse diligência à ANS, tendo em vista a ausência de resposta às indagações técnicas feitas pela Destaque, em relação à prestação efetiva de seus serviços no âmbito dos contratos sob análise, ficando, a critério da autoridade superior, sua realização antes do julgamento do mérito.  
CONCLUSÃO
58. Quanto à análise dos novos elementos apresentados nos autos do presente processo, tanto em relação à Sra. Ceres Albuquerque como à empresa Destaque, entende-se que não foram suficientes para justificar as irregularidades constatadas, mantendo-se a responsabilização ora analisada em instrução de mérito anterior (peça 57) . 
59. Desse modo, o estabelecimento das respectivas responsabilidades se mantém, em resumo, da seguinte forma: 
a) da empresa Destaque Empreendimentos em Informática, por não ter sido configurada a execução de alguns itens constantes dos contratos celebrados e constatado o recebimento pecuniário por pagamento antecipado pelos serviços contratados, conforme art. 209, inciso III, § 5º, inciso II, do RI/TCU;
b) do Sr. Nelson Leal Teixeira Filho, Gerente de Informática e gestor/fiscal dos referidos contratos, por ter atestado a suposta realização dos serviços não comprovados, conforme art. 132, incisos IV, VIII e X da Lei 8.112/1990;
c) do Sr. Jorge Luiz Carrera Jardineiro, na condição de Gerente Geral de Administração e Finanças, tendo sido o responsável pela contratação da empresa Destaque em ambas as avenças, dispensando, indevidamente, o procedimento licitatório, a despeito de o órgão jurídico ter firmado orientação em sentido diverso. Ainda, na condição de ordenador de despesa, ter sido o responsável pelos pagamentos indevidos, depois de atestada a suposta realização dos serviços pelo Sr. Nelson Leal Teixeira Filho, conforme art. 132, incisos IV, VIII e X, da Lei 8.112/1990;
d) da Sra. Ceres Albuquerque, Gerente Geral de Informação e Sistemas e chefe imediata do Sr. Nelson Leal Teixeira Filho, decorrente de sua omissão, mesmo tendo o dever legal e regulamentar de supervisionar e agir sobre as ações do Gerente de Informática, conforme art. 117, inciso XV, da Lei 8.112/1990.
PROPOSTA DE ENCAMINHAMENTO
60. Diante do exposto, submetem-se os autos à consideração superior, propondo-se o envio dos autos, primeiramente ao MP/TCU, conforme despacho do Ministro Relator (peça 81) , com as seguintes propostas: 
I) acatar as alegações de defesa apresentadas pelo Sr. Mario Scheel, sócio da empresa Destaque Empreendimentos em Informática e excluí-lo da relação processual; 
II) com fundamento nos arts. 1º, inciso I, 16, inciso III, alínea 'c', §§ 1º e 2º e alínea 'b', da Lei 8.443/1992 c/c os arts. 19 e 23, inciso III, da mesma Lei, e com arts. 1º, inciso I, 209, inciso III, §§ 1º e 5º e inciso II, 210 e 214, inciso III, do RI/TCU, rejeitar as alegações de defesa apresentadas e julgar irregulares as contas do Sr. Jorge Luiz Carrera Jardineiro (XXX.543.077-XX) , então Gerente Geral de Administração e Finanças da ANS, do Sr. Nelson Leal Teixeira Filho (XXX.657.287-XX) , então Gerente de Informática e gestor/fiscal dos Contratos 60/2007 e 14/2008 da ANS, e da empresa Destaque Empreendimentos de Informática (02.548.026/0001-02) , condenando-os, solidariamente, ao pagamento das quantias a seguir especificadas, com a fixação de quinze dias, a contar da notificação, para comprovarem, perante o TCU (art. 214, inciso III, alínea 'a', do RI/TCU) , o recolhimento da dívida aos cofres da Agência Nacional de Saúde - ANS, atualizada monetariamente e acrescida dos juros de mora, calculados a partir das datas discriminadas, até a data do recolhimento, na forma prevista na legislação em vigor, em decorrência de irregularidades constatadas nas contratações realizadas por inexigibilidade de licitação, com base no art. 25, inciso II, da Lei 8.666/1993, bem como a observância de pagamentos realizados por serviços não prestados pela empresa Destaque, de forma antecipada, contrariando cláusulas contratuais existentes em ambos os contratos, bem como afronta à Lei 4.320/1964; 
Débito
	Nota fiscal
	Contrato
	Ordem bancária
	DARF
	Data de emissão
	Valor do débito em R$

	1015
	60/2007
	2008OB900225
	2008DF900116
	29/1/2008
	67.200,00

	 1058
	14/2008
	2008OB902729
	2008DF900644
	3/6/2008
	45.450,00

	1071
	14/2008
	2008OB903480
	2008DF900846
	7/7/2008
	45.450,00

	1086
	14/2008
	2008OB903831
	2008DF900976
	1/8/2008
	45.450,00

	1103
	14/2008
	2008OB904616
	2008DF901112
	3/9/2008
	45.450,00

	1451
	14/2008
	2008OB905408
	2008DF901284
	10/10/2008
	45.450,00

	1470
	14/2008
	2008OB905966
	2008DF901464
	6/11/2008
	45.450,00

	1490
	14/2008
	2008OB906640
	2008DF901581
	4/12/2008
	45.450,00

	C*01508
	14/2008
	2008OB906976
	2008DF901739
	22/12/2008
	45.450,00

	Total
					430.800,00

III) com fundamento nos arts 1º, inciso I, 16, inciso III, alínea 'b', e §§ 1º e 2º da Lei 8.443/1992 c/c os arts. 19 e 23, inciso III, da mesma Lei, e com arts. 1º, inciso I, 209, inciso II, e §§ 1º e 5º, 210 e 214, inciso III, do RI/TCU, que sejam julgadas irregulares as contas da Sra. Ceres Albuquerque (XXX.271.387-XX) , então Gerente Geral de Informação e Sistemas da ANS, com aplicação da multa prevista no art. 58, inciso I da Lei 8.443/1992, com a fixação do prazo de quinze dias, a contar da notificação, para comprovar, perante o TCU (art. 214, inciso III, alínea 'a', do RI/TCU) , o recolhimento da dívida aos cofres do Tesouro Nacional, atualizada monetariamente desde a data do acórdão que vier a ser proferido até a do efetivo recolhimento, se for paga após o vencimento, na forma da legislação em vigor, em decorrência de sua omissão em relação ao trabalho desempenhado pela Gerência de Informática, subordinada à sua chefia, violando o dever legal e regulamentar de controle e fiscalização do setor pelo qual era responsável; 
IV) aplicar ao Sr. Jorge Luiz Carrera Jardineiro (XXX.543.077-XX) , ao Sr. Nelson Leal Teixeira Filho (XXX.657.287-XX) e à empresa Destaque Empreendimentos em Informática ( (02.548.026/0001-02) , individualmente, a multa prevista no art. 57 da Lei 8443/1992 c/c o art. 267 do RI/TCU, com a fixação do prazo de quinze dias, a contar das notificações, para comprovarem, perante o TCU (art. 214, inciso III, alínea 'a', do RI/TCU) , o recolhimento das dívidas aos cofres do Tesouro Nacional, atualizadas monetariamente desde a data do acórdão que vier a ser proferido até a dos efetivos recolhimentos, se forem pagas após o vencimento, na forma da legislação em vigor; 
 V) autorizar, desde logo, nos termos do art. 28, inciso II, da Lei 8.443/1992, a cobrança judicial das dívidas, caso não atendidas as notificações;
VI) encaminhar cópia da deliberação que vier a ser proferida, bem como do relatório e do voto que a fundamentarem, ao Procurador-Chefe da Procuradoria da República no Estado do Rio de Janeiro, nos termos do art. 16, § 3º, da Lei 8.443/1992 c/c o art. 209, § 7º, do RI/TCU, para adoção das medidas que entender cabíveis; e
VII) dar ciência do acórdão que vier a ser proferido à Agência Nacional de Saúde Suplementar (ANS) e aos responsáveis, inclusive por meio de seus procuradores, destacando que o relatório e o voto que fundamentam a deliberação ora encaminhada podem ser acessados por meio do endereço eletrônico www.tcu.gov.br/acordaos e que, caso tenham interesse, o Tribunal pode encaminhar-lhes cópia desses documentos sem quaisquer custos."
2.	O Diretor da SecexTCE ratificou a instrução acima (peça 88) .
3.	O representante do Ministério Público junto ao Tribunal de Contas da União (MP/TCU) , em sua intervenção regimental, endossou o encaminhamento alvitrado pela unidade técnica (peça 89) .
É o relatório.

Ivan Ribeiro dos Santos Nazareth (OAB/RJ 121.685); Marta de Castro Meireles (OAB/RJ 130.114); Pedro Marcelo Dittrich (OAB/DF 37.505); Sandra Lima Alves Montenegro (OAB/DF 15.191); Alexandre Barenco Ribeiro (OAB/RJ 82.349); Breno Melaragno Costa (OAB/RJ 91.220); João Pedro Chaves Valladares Pádua (OAB/RJ 130.690); Mário de Castro Silva (OAB/RJ 84.810); Creuza de Abreu Vieira Coelho (OAB/RJ 68.156); Laércio Pellegrino Filho (OAB/RJ 60.553); e outros

Subprocurador-Geral Lucas Rocha Furtado

TOMADA DE CONTAS ESPECIAL. CONTRATOS ADMINISTRATIVOS. RECEBIMENTO DE VALORES POR SERVIÇOS NÃO PRESTADOS. CITAÇÃO. CONTAS IRREGULARES. DÉBITO SOLIDÁRIO. MULTA. CIÊNCIA.

TOMADA DE CONTAS ESPECIAL (TCE)

Secretaria de Controle Externo no Estado do Rio de Janeiro

Em exame, tomada de contas especial instaurada pela Agência Nacional de Saúde Suplementar (ANS) contra a empresa Destaque Empreendimentos em Informática Ltda. devido ao recebimento de valores por serviços não prestados no âmbito dos Contratos Administrativos 60/2007 e 14/2008. 
2.	Do que ressai dos autos, os valores pagos indevidamente somaram R$ 715.860,00, sendo R$ 177.060,00 referentes ao Contrato 60/2007 e R$ 538.800,00 relativos ao Contrato 14/2008.
3.	Foi instaurado, pela ANS, processo administrativo disciplinar (PAD) para apurar as responsabilidades na contratação e gestão de recursos de informática, destacando-se aqueles pertinentes ao sistema eletrônico do SUS (Sisrel) . A conclusão do relatório final foi pela responsabilização dos funcionários abaixo identificados:
	a) Nelson Leal Teixeira Filho, gestor dos contratos - art. 132, incisos IV, VIII e X, da Lei 8.112/1990: improbidade administrativa, aplicação irregular de dinheiros públicos e lesão aos cofres públicos, respectivamente;
	b) Jorge Luiz Carrera Jardineiro, gestor substituto dos contratos e Gerente Geral de Administração e Finanças - art. 132, incisos IV, VIII e X, da Lei 8.112/1990: improbidade administrativa, aplicação irregular de dinheiros públicos e lesão aos cofres públicos, respectivamente; e
	c) Ceres Albuquerque, Gerente Geral de Informação e Sistemas - art. 117, inciso XV, da Lei 8.112/1990: proceder de forma desidiosa.
4.	Conforme apurado no referido PAD, a responsabilização de cada funcionário teve por base os atos por eles praticados no escopo de cada contrato, em virtude dos cargos que ocupavam à época.
5.	Por oportuno, cumpre registrar que, consoante a Portaria 691, de 27/2/2019, publicada no Diário Oficial da União de 1º/4/2019, o PAD acima citado foi anulado no tocante à sra. Ceres Albuquerque (peça 97) . Essa medida deveu-se ao cumprimento de decisão proferida em Recurso Ordinário em Mandado de Segurança 34.739/DF, pelo Supremo Tribunal Federal, em 18/12/2018. 
6.	Ambos os contratos tiveram como objeto "a contratação de serviços de fornecimento de software baseado em Workflow e gestão de documentos, para a gestão de processos administrativos de qualquer natureza, bem como para a prestação dos serviços de treinamento, passagem de conhecimento, customização da solução, instalação, configuração, atualização, manutenção e suporte técnico" (peça 3, p. 71 e 131) .
7. 	Segundo as Portarias 1/2008/GGADM/SEPLAF/PRESI, de 2/1/2008 (peça 3, p. 159) , e 64/2008/GGADM/SEPLAF/PRESI, de 26/5/2008 (peça 3, p. 88) , o sr. Nelson Leal Teixeira Filho foi o servidor designado para ser o gestor dos dois ajustes.
8.	Quanto ao Contrato 60/2007, as irregularidades apuradas foram:
	(i) contratação da empresa Destaque Empreendimentos em Informática Ltda. (Destaque) por inexigibilidade de licitação, sob a justificativa de ser essa empresa detentora exclusiva da ferramenta MCFile, desconsiderando parecer jurídico elaborado pela Procuradoria Federal junto à ANS que apontava diversos óbices, tais como ausência de motivação para escolha do produto e justificativa de preço;
	(ii) pagamento antecipado pelos serviços no montante de R$ 485.800,00; e
	(iii) pagamento por serviços de treinamento previstos em contrato, mas não realizados.
9.	Com relação ao Contrato 14/2008, celebrado com a mesma empresa, foi detectado o seguinte:
	(i) o ajuste foi firmado ainda na vigência do Contrato 60/2007, por inexigibilidade de licitação, sob justificativa de que a customização prevista no contrato anterior não tinha sido suficiente para a automação dos processos administrativos da Gerência Geral de Ressarcimento ao SUS (GGSUS) ;
	(ii) diversas orientações feitas pela Procuradoria Federal junto à ANS foram desconsideradas na contratação, dentre as quais a necessidade de justificar o preço, muito superior ao da primeira contratação (R$ 711.600,00) , embora com prazo de duração menor;
	(iii) pagamento por serviços de treinamento previstos no contrato, mas não realizados; e
	(iv) pagamento do valor integral do contrato, ainda que, ao final, o sistema Sisrel, a ser utilizado pela GGSUS, não estivesse concluído.
10.	Os valores glosados no âmbito do Contrato 60/2007 constam da Nota Fiscal 1.015 (peça 3, p. 163) e referem-se aos seguintes serviços:
	a) treinamento e capacitação da equipe: R$ 19.200,00;
	b) desenvolvimento e customizações: R$ 109.860,00;
	c) treinamento dos usuários: R$ 19.200,00; e
	d) operação assistida: R$ 28.800,00.
	Total: R$ 177.060,00
11.	A autorização para o pagamento das despesas acima foi subscrita pelo sr. Nelson Leal Teixeira Filho (vide Memorando 27/GEINF/GGSIS/DIDES/2008 - peça 3, p. 161) .
12.	Já as notas fiscais com os valores questionados no âmbito do Contrato 14/2008, e as respectivas autorizações de pagamento, também subscritas pelo sr. Nelson Leal Teixeira Filho, dizem respeito a (peça 3, p. 89-129) :
	a) treinamento e capacitação de equipes de desenvolvimento: R$ 116.800,00;
	b) análise e documentação da situação técnica: R$ 175.200,00;
	c) coordenação da gestão da mudança: R$ 146.000,00; e
	d) operação assistida: R$ 100.800,00.
	Total: R$ 538.800,00
13.	Insta esclarecer, especificamente quanto ao Contrato 14/2008, que o serviço "desenvolvimento de novas funcionalidades", constante das notas fiscais supracitadas e com o valor total de R$ 172.800,00, não foi apontado como não comprovadamente executado pela ANS, inferindo-se, assim, que foi tido como atendido, de forma tácita, pelo gestor do contrato (peça 3, p. 15-17) . Por isso, esse serviço não consta do quadro de quantificação do dano inserido no Parecer de Auditoria Interna sobre a Tomada de Contas Especial 1/2013 emitido pela ANS (peça 3, p. 52) .
14.	Conforme expresso no relatório exarado pela agência, o pagamento por despesas não liquidadas foi ilegítimo e antieconômico, afrontando preceitos da Lei 4.320/1964, o que resultou na instauração da presente tomada de contas especial.
15.	Por meio do Relatório de Tomada de Contas Especial 1/2013, a ANS atribuiu a responsabilidade pelo dano ao erário, inicialmente, somente à Destaque, deixando de incluir as pessoas físicas que contribuíram para que fossem realizados pagamentos indevidos à empresa.
16.	No entanto, ao examinar o feito, a Controladoria-Geral da União/Secretaria Federal de Controle Interno destacou ter restado comprovado que os responsáveis que tinham competência para verificar o direito da empresa contratada autorizaram os pagamentos sem observar as fases da liquidação de despesa previstas nos arts. 62 e 63 da Lei 4.320/1964. Por essa razão, a CGU concluiu pela devolução do processo à ANS para a adoção das seguintes medidas:
	a) juntar, aos autos, cópias dos seguintes documentos: Contratos 60/2007 e 14/2008, bem como dos aditivos, se for o caso; documentos referentes às aprovações e autorizações de pagamento das faturas indevidas; portarias de nomeação dos fiscais dos contratos; além de outros documentos que fundamentaram os pagamentos impugnados;
	b) após a implementação das medidas acima, reavaliar a não imputação de responsabilidade às pessoas físicas que deram causa ao prejuízo, demonstrando, objetivamente, o nexo de causalidade entre a conduta de cada agente e os prejuízos relacionados aos pagamentos irregulares para os quais colaborou.
17.	A ANS atendeu apenas parcialmente às recomendações da CGU, que prosseguiu o exame do feito ressaltando que a decisão do tomador de contas pela não inclusão dos agentes públicos e do representante legal da empresa Destaque no rol de responsáveis poderia ser revista na fase externa da TCE.
II
18.	No âmbito desta Corte de Contas, a instrução inicial destacou que não constavam, dos autos, as ordens bancárias relativas aos pagamentos autorizados no âmbito dos Contratos 60/2007 e 14/2008. Por isso, foi proposta diligência à ANS com vistas à obtenção desses documentos (peça 6) . A resposta obtida consta da peça 10.
19.	Em nova instrução, a Secex/RJ, quanto à responsabilização pelo débito, propôs que fosse realizada a citação da empresa Destaque e de seu sócio administrador, sr. Mario Scheel, bem como do sr. Nelson Leal Teixeira Filho, gestor dos contratos (peça 12) . Por outro lado, a unidade técnica considerou inexistir, no processo, documentação que indicasse a responsabilidade dos srs. Jorge Luiz Carrera Jardineiro e Ceres Albuquerque pela autorização dos pagamentos indevidos.
20.	Por meio de despacho por mim proferido em 7/7/2015, divergi da unidade técnica no que dizia respeito à ausência de evidências para a responsabilização do sr. Jorge Luiz Carrera Jardineiro e da sra. Ceres Albuquerque.
21.	Isso porque, da leitura do relatório final da comissão processante, bem como da documentação juntada ao feito, notadamente dos termos dos contratos, era possível verificar que o sr. Jorge Luiz Carrera Jardineiro, na condição de Gerente Geral de Administração e Finanças, foi o responsável pela contratação da empresa Destaque em ambas as avenças, dispensando, indevidamente, o procedimento licitatório, a despeito de o órgão jurídico ter firmado orientação em sentido diverso. Foi ele também, na condição de ordenador de despesa, o responsável pelos pagamentos indevidos, depois de atestada a suposta realização dos serviços pelo sr. Nelson Leal Teixeira Filho, então Gerente de Informática e fiscal dos ajustes.
22.	Já quanto à sra. Ceres Albuquerque, Gerente Geral de Informação e Sistemas e chefe imediata do sr. Nelson Leal Teixeira, asseverei que seu chamamento aos autos decorria de sua omissão, pois tinha o dever legal e regulamentar de agir no caso concreto.
23.	Desse modo, diversamente do asseverado pela Secex/RJ, entendi que os mencionados servidores também contribuíram, em princípio, de alguma forma, para o dano ao erário decorrente de ato de gestão ilegítimo ou antieconômico. Na ocasião, ressaltei que o escopo da presente tomada de contas especial não devia se cingir apenas ao prejuízo sofrido pela União, mas, também, à inobservância dos princípios constitucionais e legais que regem a Administração Pública, notadamente o princípio da licitação pública, cuja violação enseja a instauração do processo de tomada de contas, nos termos do art. 16, inciso III, alínea "b", da Lei 8.443/1992. 
24.	Assim, determinei a realização da citação solidária da empresa Destaque e do sr. Mário Scheel, seu sócio administrador, bem como dos srs. Jorge Luiz Carrera Jardineiro, Ceres Albuquerque e Nelson Leal Teixeira Filho (peça 14) .
25.	Regularmente notificado, o sr. Jorge Luiz Carrera Jardineiro juntou aos autos as alegações de defesa insertas às peças 42-43.
26.	A empresa Destaque e o sr. Mário Scheel, por sua vez, ofereceram, em conjunto, as alegações constantes das peças 49-50.
27.	Já a sra. Ceres Albuquerque e o sr. Nelson Leal Teixeira Filho, depois de requererem (peça 44 e 45, respectivamente) e obterem (peça 48) prorrogação de prazo por trinta dias, carrearam ao feito os argumentos de peças 54 e 53.  
II.1 - Das alegações de defesa apresentadas pelo sr. Jorge Luiz Carreira Jardineiro
28.	O responsável, preliminarmente, solicita a extinção do presente processo, alegando que: (i) a existência de ação de improbidade administrativa proposta pelo Ministério Público Federal geraria conflito de decisões ou mesmo pagamento em duplicidade à União; e (ii) a ação judicial superaria e esgotaria a jurisdição do TCU sobre o caso.
29.	Alega, também, que o prazo para que a Administração Pública reivindique o suposto crédito seria de cinco anos e, tendo em vista que os supostos atos ilegais foram praticados em 2007/2008, a instauração de TCE em 2014 incidiria na prescrição da pretensão de esta Corte imputar-lhe qualquer cobrança.
30.	Sobre o mérito, aduz que: (i) ocupava, na época da celebração dos contratos, o cargo de Gerente Geral de Administração da ANS e ordenador de despesas e que, nessa qualidade, não atestava a realização de serviços; (ii) restaria afastada a sua responsabilidade no que tange a qualquer contratação; (iii) não ordenou ou permitiu a realização de despesas sem autorização legal ou normativa, bem como não foi responsável pela liberação de qualquer verba sem observância da lei; (iv) todos os serviços criticados ocorreram, sendo proibido à Administração Pública deixar de remunerar serviços prestados; (v) o relatório não aponta de forma precisa qual teria sido a sua conduta que se materializou nas hipóteses de cometimento de improbidade administrativa; (vi) não solicitou a inexigibilidade de licitação para a contratação da empresa e, como ordenador de despesa, a autorizou com base em nota técnica da gerência de informática e em parecer jurídico da Procuradoria Federal da ANS, que não inibia a inexigibilidade; (vii) a contratação da empresa novamente no ano de 2011, por inexigibilidade de licitação, também teve parecer jurídico favorável; e (viii) a execução do contrato propriamente dita não lhe diz respeito, pois não era responsável pela verificação da realização dos serviços pactuados, o que ficava sob a responsabilidade do gestor dos contratos e da área técnica demandante do serviço.
II.2 - Das alegações de defesa apresentadas pela empresa Destaque Empreendimentos em Informática Ltda. e pelo sr. Mario Scheel
31.	Os responsáveis alegam que: (i) ocorreu a prescrição do direito de cobrança, pois o procedimento administrativo inquinado se refere a pagamentos realizados em 2007 e em 2008 e a TCE foi instaurada em 2014; (ii) este processo deve ser extinto diante do princípio da unidade da jurisdição, pois houve o ajuizamento de ação de improbidade administrativa de iniciativa da Procuradoria da União Federal, que tramita na 16ª Vara Federal da Seção Judiciária do Rio de Janeiro; (iii) haveria ilegitimidade passiva por parte do sr. Mario Scheel, uma vez que sua simples condição de sócio não pode servir de justificativa para sua inclusão no polo passivo do processo, já que não se beneficiou dos contratos em questão; e (iv) somente em casos de abuso de personalidade caracterizado pelo desvio de finalidade, ou confusão patrimonial, permite-se que os efeitos de determinadas relações de obrigações sejam estendidas aos bens particulares de administradores ou sócios de pessoas jurídicas, e tais aspectos não são observados no caso presente.
32.	Especificamente em relação ao Contrato 60/2007, sustentam que: (i) com o ímpeto de cumprir os prazos estipulados pelo governo federal para o desenvolvimento de ferramenta que disponibilizasse a consulta online e em tempo real dos procedimentos médicos praticados no SUS, a ANS decidiu aproveitar a ferramenta já disponível e utilizada por ela desde 2003 (Mcfile, de propriedade da empresa Destaque) para basear o novo sistema a ser implantado; (ii) a empresa Destaque foi, então, contratada diretamente para desenvolver o sistema requerido pelo governo federal partindo-se daquele sobre o qual detinha exclusividade e que já era manuseado pela ANS; e (iii) a empresa Destaque não só executou os serviços derivados do contrato como, na realidade, foi além e entregou mais do que aquilo que foi efetivamente pactuado.
33.	Acerca do Contrato 14/2008, asseveram que: (i) o ajuste teve como objetivo manter o processo de desenvolvimento do projeto iniciado no ano anterior e tentar, na medida do possível, atender à demanda estabelecida pelo governo federal em relação à implantação do sistema Sisrel;  (ii) a inexigibilidade de licitação, como igualmente feita com o Contrato 60/2007, foi justificada pela necessidade de se aproveitar a ferramenta McFile, já em uso na ANS e de propriedade da empresa Destaque; (iii) esse novo contrato pode ser resumido como sendo uma continuação do que não havia sido finalizado no Contrato 60/2007, já que, no primeiro, foram desenvolvidos cinco módulos e, no Contrato 14/2008, seriam desenvolvidos módulos complementares, não obstante a deficiência da definição do escopo do segundo contrato por parte da ANS; (iv) os contratos não tiveram escopo similar e os treinamentos contratados no âmbito do Contrato 14/2008, por exemplo, foram mais abrangentes do que aqueles contratados no âmbito do Contrato 60/2007; (v) os módulos "Análise", "Assinatura Digital" e "Gestão de Documentos e Processos" foram desenvolvidos no âmbito do Contrato 14/2008 e não faziam parte do que havia sido avençado; (vi) foi realizado, ainda, serviço de coordenação de gestão de mudança, que também não foi pactuado; e (vii) depoimento prestado pela sra. Márcia Elisabeth Marinho Silva, Gerente Geral de Informações e Sistemas da ANS, daria conta de que o objeto contratado com a empresa Destaque havia sido entregue em sua integralidade.
34.	Em acréscimo, a empresa Destaque confirma a execução dos serviços para os quais foi contratada e reitera não ter se beneficiado indevidamente de recursos públicos. Ademais, salienta que seu bom desempenho nos contratos em comento seria demonstrado pelo fato de ter sido novamente contratada pela ANS em 2011, por meio do Contrato 6/2011, para desenvolver novas etapas do projeto de implantação do Sisrel.
35.	Por fim, relata que, em 2014, a empresa foi incumbida de fornecer, para a ANS, a atualização de licenças McFile adquiridas e de prestar todo o suporte técnico necessário ao lançamento do sistema Sisrel, rebatizado como Protocolo Eletrônico de Ressarcimento ao SUS (Persus) , o que fez de forma graciosa. Cita que o Persus (antigo Sisrel) vem sendo utilizado desde janeiro de 2015, conforme matéria jornalística à peça 49, p. 321.
II.3 - Das alegações de defesa apresentadas pelo sr. Nelson Leal Teixeira Filho
36.	O responsável aduz que: (i) a estrutura da área de TI da ANS à época era, predominantemente, composta por funcionários terceirizados, sob sua autoridade; (ii) assumia várias funções como gestor formal dos contratos, supervisor do trabalho dos servidores e formulador de planos e estratégias para atender às demandas de outros setores; (iii) não tinha servidores suficientes para o desempenho de tarefas tais como a gestão de contratos; (iv) no ano de 2007, deu-se início ao desenvolvimento do novo sistema de ressarcimento, chamado Sisrel, que teria como principal inovação a informatização de toda a fiscalização, cobrança e pagamento do ressarcimento no âmbito do SUS; (v) o Sisrel era uma demanda da Gerência Geral de Ressarcimento ao SUS (GGSUS) e o papel da Gerência de Informática era o de encontrar o melhor instrumento para sua implementação; (vi) a solução encontrada para que fosse dado início ao processo de construção do Sisrel foi a contratação da empresa Destaque e a compra do software de gestão eletrônica de documentos desenvolvido pela empresa, o McFile; e (vii) na sua forma original, o software não era suficiente para atender às demandas próprias e exclusivas da ANS, mas era possível customizá-lo para atender às necessidades do Sisrel, escapando-se aos custos e demora da criação de um software inteiramente novo.
37.	Sobre os objetos dos Contratos 60/2007 e 14/2008, o responsável assevera que o que foi contratado, em primeiro lugar, foi o fornecimento do software McFile para uso em qualquer computador da ANS. A entidade teria adquirido, também, o código fonte do McFile, o que permitiria a modificação e cópia do software no futuro, com ou sem a ajuda da empresa Destaque. Além disso, como fora a empresa que criou o programa e que tinha mão de obra qualificada para modificá-lo e melhor manejar o código-fonte, contratou-se também a prestação de serviços da empresa para que ela customizasse o McFile, transformando-o na plataforma adequada ao Sisrel.
38.	Ressalta o responsável que "em nenhum momento foi contratado com a empresa Destaque a entrega do Sisrel no prazo de nenhum dos contratos. O que foi contratado foi a entrega da ferramenta Mcfile, seu código fonte, a customização da ferramenta - que só poderia ser efetuada quando as demandas da GGSUS estivessem claras - e o treinamento de pessoal da ANS para a utilização do Mcfile. Como veremos, a ferramenta Mcfile e seu código fonte foram entregues à ANS, bem como foram prestados serviços de customização do software e de treinamento de pessoal".
39.	Em relação à contratação da empresa Destaque por inexigibilidade e em desconsideração ao parecer jurídico da Procuradoria Federal junto à ANS, o qual continha o entendimento de que não estava suficientemente justificada, o sr. Nelson Leal Teixeira Filho considera a imputação, tal como formulada, como excessivo peso à manifestação da procuradoria. Defende que não era o único envolvido na contratação, não cabendo a ele atender às demandas da área jurídica, mas, sim, realizar as contratações propostas pelas áreas demandantes e intermediar o diálogo entre essas áreas e as empresas contratadas para a prestação de serviços de TI.
40.	Afirma que a contratação da empresa Destaque foi uma opção técnica e, como o software era fornecido por uma única empresa, houve o enquadramento em situação de inexigibilidade de licitação. Defende, ainda, que esta TCE e a conclusão da comissão do PAD não consideraram o caminho decisório percorrido pelas áreas técnicas para a escolha da ferramenta McFile como o software exclusivamente capaz de atender às demandas da ANS. Ademais, a manifestação da procuradoria não seria absoluta e vinculante, sendo que os procuradores estariam menos aptos, em comparação aos técnicos da área demandante, a avaliar a adequação da ferramenta de informática a ser adotada.  
41.	No que concerne aos treinamentos contratados, alega o responsável que todos foram prestados, exceto um, que fora convocado pelo sr. Jorge Luiz Carrera Jardineiro, mas que foi cancelado pelo gerente que o substituiu interinamente (peça 53, p. 14) .
42.	Em relação à imputação de pagamento antecipado, defende que eram devidos, pois a empresa prestou todos os serviços e o pagamento antecipado é praxe de mercado em contratos de TI. Isso porque a parte mais valiosa da contraprestação da empresa seria a entrega do seu software, com licença de uso e código-fonte e, uma vez sendo realizada no começo do contrato, seria comum remunerá-la no início. Eventual violação à Lei 4.320/1964 configuraria mera irregularidade. 
II.4 - Das alegações de defesa apresentadas pela sra. Ceres Albuquerque
43.	A responsável sustenta que: (i) jamais praticou qualquer ação em detrimento do interesse público que lhe foi confiado, nem agiu de forma negligente, tendo sempre zelado pela eficiência e legalidade das atividades no âmbito de sua gerência; (ii) os processos de contratação que subsidiaram os Contratos 60/2007 e 14/2008, bem como sua execução, não foram por ela supervisionados, mas por seus superiores hierárquicos, srs. José Leôncio de Andrade Feitosa e José do Vale Pinheiro Feitosa, diretores de desenvolvimento setorial da ANS, os quais teriam avocado a responsabilidade e também assinado os documentos que permitiram as contratações questionadas; (iii) à época, a maioria dos servidores existentes no setor era terceirizada e eram estes, justamente, os que detinham funções essenciais para a adequação da ferramenta McFile, disponibilizada pela empresa Destaque, às necessidades da ANS; e (iv) o ano de 2007 foi conturbado e, apesar de ter seus quadros reforçados com a realização de concurso público (5 vagas de profissionais de informática) , várias mudanças estruturais ocorreram no âmbito da ANS, como, por exemplo, a descentralização das ações administrativas e decisórias de fiscalização aos Núcleos  Regionais existentes no Brasil, além de ter sido envolvida no PAC, que definiu várias metas na área do "Mais Saúde", entre elas, o desenvolvimento do sistema computacional contratado da empresa Destaque.
44.	Adicionalmente, a sra. Ceres Albuquerque aduz que a postura omissiva que lhe foi imputada seria incompatível com o comprometimento e dedicação com que manejou suas ações nos anos em que esteve à frente da gerência geral de informática e sistemas.
45.	Ao final, reitera que todo o projeto e processos de trabalho relativos ao ressarcimento eletrônico do SUS, no âmbito do qual se inserem os Contratos 60/2007 e 14/2008, haviam sido avocados por seus superiores hierárquicos, conforme demonstra Memorando 171, de 17/12/2008 (peça 54, p. 28) . Defende, nesse contexto, que não teria participado da contratação e da execução dos referidos ajustes, não por desídia, mas por ter conhecimento de que o assunto estava sendo supervisionado por seus superiores e pelas gerências responsáveis pelo ressarcimento.
III
46.	Em sua primeira análise, a Secex/RJ concluiu pela exclusão da responsabilidade do sr. Mario Scheel, na condição de sócio da empresa Destaque, haja vista não terem sido observados, nos autos, elementos caracterizadores de abuso de personalidade, caso em que a desconsideração da personalidade jurídica é passível de ser adotada para fins de responsabilização.
47.	Em relação às alegações de defesa oferecidas pela empresa Destaque, a unidade técnica refutou as preliminares de prescrição e de prejudicialidade em face da existência de processo judicial. Quanto ao mérito, entendeu que:
	a) conforme evidenciado nos autos, não se constatou uma definição clara e precisa do objeto a ser contratado com a empresa Destaque, o que repercutiu em todo o processo que envolveu a elaboração do Sisrel e suas etapas posteriores, inclusive com sobreposição de objeto e vigência;
	b) é fato que a construção de um ambiente sistêmico, que envolve desenvolvimento de softwares, implica atividades complexas e a possibilidade de acontecerem alterações do escopo inicial e mudança de planos, como há evidências de ter ocorrido no âmbito da ANS;
	c) foram verificados posicionamentos divergentes quanto às evidências de irregularidades, bem como negativa por parte da Gerência Geral de Administração e Finanças da ANS para a cobrança de valores junto à empresa Destaque (peça 2, p. 108-124) ;
	d) entretanto, o posicionamento da auditoria interna, bem como da comissão de PAD e de TCE, foi pela não comprovação da execução da maioria dos itens dos referidos contratos (peça 2, p. 368 e 374) ; e
	e) diante da complexidade que envolvia o objeto dos contratos, bem como do cenário de incertezas quanto à efetiva realização dos serviços pactuados, seria recomendável, de acordo com os documentos acostados no processo, considerar a análise técnica realizada pela equipe da Gerência de Segurança e Tecnologia da Informação (GESTI) da ANS como sendo o posicionamento mais adequado quanto à execução dos Contratos 60/2007 e 14/2008.
48.	Sobre os serviços considerados não executados no bojo do Contrato 60/2007, a Secex/RJ destacou que:
	a) treinamento e capacitação da equipe de desenvolvimento - R$ 19.200,00:
	- foi previsto que o treinamento seria ministrado em dez dias úteis, abrangendo diversos tópicos (peça 2, p. 56-58) ;
	- foi apresentado documento de aceite de serviços de treinamento assinado pelo servidor Roberto Watanabe (peça 49, p. 159) , mas sem constar a carga horária realizada, a identificação e a assinatura dos treinandos. Ressalta-se, ainda, que o documento foi assinado por servidor, à época, terceirizado da empresa CTIS Tecnologia S.A., contratada pela ANS para fornecimento de serviços de outsourcing, e não pelo gestor do contrato;
	- não há evidências de que o treinamento tenha sido ministrado com carga horária adequada e compatível ao esperado para desenvolver aplicações na ferramenta McFile; e
	- débito não foi elidido.
	b) desenvolvimento e customizações - R$ 109.860,00:
	- os requisitos detalhados no contrato e no projeto básico referiam-se a uma ferramenta de software baseada em fluxo de trabalho e gestão de documentos e, no que se refere ao desenvolvimento e customização para o processo de ressarcimento do SUS, a requisição do serviço foi apresentada de forma muito ampla;
	- somente no item "justificativa da contratação" é que havia menção ao processo de ressarcimento ao SUS, o que não permitiu a delimitação de seu escopo de forma precisa;
	- não foram detalhados módulos ou macrofunções de forma que fosse possível estimar o esforço, o desenvolvimento e a customização da solução desejada;
	- à época da elaboração do projeto básico, não havia clareza suficiente quanto ao escopo do projeto de desenvolvimento e customização do sistema almejado;
	- os relatórios de reuniões apresentados (sem assinatura dos participantes) não esclarecem se houve delimitação formal do escopo do serviço a ser feito. Entretanto, observou-se o desenvolvimento de módulos relativos ao sistema objetivado;
	- em consonância com o afirmado pela equipe técnica da ANS, não é possível aferir se o serviço foi prestado como esperado (peça 3, p. 163-164) ;
	- nesse contexto, diante da fragilidade demonstrada nos autos quanto à efetiva realização do serviço, não haveria suporte para a cobrança de tais valores junto à empresa Destaque; e
	- o débito pode ser afastado.
	c) treinamento de usuários - R$ 19.200,00:
	- conforme já apontado pela equipe técnica da ANS, não há evidências materiais de que o treinamento tenha sido realizado nos moldes da proposta comercial apresentada (peça 2, p. 62) ; e
	- o débito deve ser mantido.
	d) operação assistida - R$ 28.800,00:
	- o contrato previa a operação assistida do sistema desenvolvido, pelo período de dois meses (peça 3, p. 135) ;
	- como não houve evidências da conclusão do desenvolvimento do sistema, do aceite dos usuários e do treinamento adequado, não é possível que se considere realizado o serviço de operação assistida; e
	- o débito deve ser mantido.
49.	Em relação aos serviços considerados não executados no bojo do Contrato 14/2008, a Secex/RJ destacou que:
	a) treinamento e capacitação da equipe de desenvolvimento - R$ 116.800,00:
	- a Destaque afirma que as etapas de treinamento deveriam ter sido ministradas por funcionário da empresa alocado na ANS, à época, mas que, por falta de formalização de aceite por parte da entidade, teria sido requisitado treinamento em maio de 2010, data em que a vigência do contrato já havia expirado;
	- a empresa alega que o referido treinamento não foi realizado em 2010, por cancelamento da ANS;
	- o serviço não foi efetuado, embora tenha sido contratado e pago antecipadamente; e
	- o débito deve ser mantido.
	b) análise e documentação da situação técnica - R$ 175.200,00:
	- conforme apontado pela equipe técnica da ANS, o projeto básico da contratação não definia claramente o escopo do processo de customização da ferramenta McFile;
	- segundo a empresa Destaque, o contrato foi celebrado para continuar o que não havia sido finalizado no Contrato 60/2007;
	- segundo a ANS, diante da ausência de referência explícita às funções modulares que seriam desenvolvidas no sistema, o escopo do sistema de ressarcimento não foi definido antes da contratação, mas, sim, ao longo da prestação dos serviços;
	- o relatório de auditoria da ANS não apontou o serviço de "desenvolvimento de novas funcionalidades" como não comprovadamente executado; 
	- quanto à documentação da situação técnica prevista no projeto básico, não consta dos processos de pagamento os documentos que seriam esperados como produtos dos serviços contratados, o que pode significar que estes itens tenham sido atendidos de forma tácita, isto é, que pode ter havido desenvolvimento de programas sem a devida documentação. Assim, não haveria fundamento para a devolução de tais valores; e
	- o débito pode ser afastado.
	c) coordenação da gestão da mudança - R$ 146.000,00:
	- apesar de a empresa alegar que esse serviço não estivesse previsto no contrato, a cláusula sétima do ajuste demonstra o contrário (peça 3, p. 75) ;
	- à época, a empresa teria apresentado os preparativos para eventos de demonstração do sistema em ambiente de desenvolvimento, manuais técnicos e cópias de apresentação para uma efetiva mudança na sistemática de ressarcimento do SUS. Porém, como o sistema não estava efetivamente operante, a ANS concluiu que não se poderia caracterizar como completo o serviço contratado; e
	- o débito não foi afastado.
	d) operação assistida - R$ 100.800,00: 
	- a empresa alega que disponibilizou, à época, técnico, em regime semi-integral, para atender às demandas dos servidores da ANS, pelo período de sete meses, conforme e-mails constantes da peça 49, p. 186-196. Nestes e-mails, há esclarecimentos de dúvidas e orientações ocorridos durante três meses (agosto a outubro) , entre funcionários das empresas envolvidas no projeto;
	- a ANS registrou que, devido ao fato de o sistema não estar efetivamente operante, não se poderia caracterizar que tenha sido completado o serviço de coordenação de operação assistida (peça 2, p. 66) ; e
	- o débito deve ser mantido.
50.	Logo, tendo em vista o exposto nas letras "b" dos dois parágrafos acima, a Secex/RJ elaborou novo quadro com os valores cujo recebimento, por parte da empresa Destaque, não foi comprovadamente justificado:
	Contrato
	Item
	Serviço
	Despesa impugnada

	60/2007
			
		A
	treinamento e capacitação da equipe de desenvolvimento
	19.200,00

		C
	treinamento dos usuários
	19.200,00

		D
	operação assistida
	28.800,00

	14/2008
	A
	treinamento e capacitação da equipe de desenvolvimento
	116.800,00

		C
	coordenação e gestão da mudança
	146.000,00

		D
	operação assistida
	100.800,00

			Total a ressarcir
	430.800,00

51.	Para a unidade técnica, portanto, o débito a ser imputado à empresa e aos demais responsáveis deve assumir a configuração acima.
52.	Acerca das alegações de defesa oferecidas pelo sr. Jorge Luiz Carreira Jardineiro, Gerente Geral de Administração e Finanças da ANS e ordenador de despesas, à época, a Secex/RJ também refutou as preliminares de prejudicialidade e de prescrição.
53.	Sobre o mérito, a unidade técnica recomenda a rejeição da defesa, assinalando que o relatório final do PAD examinou todo o processo de contratação dos serviços, bem como o de pagamentos, vindo a identificar o cometimento de irregularidades tanto na contratação como na execução dos Contratos 60/2007 e 14/2008.
54.	Os documentos contidos nos autos indicam que, mesmo com os óbices suscitados pela Procuradoria Federal junto à ANS (tais como necessidades reais da Administração a serem atendidas com a contratação; motivação para a contratação do software McFile como o único capaz e o mais vantajoso para atender à ANS; e justificativa de preço, inclusive quanto à compatibilidade com os de mercado) e sem as justificativas legais exigidas, o sr. Jorge Luiz Carreira Jardineiro determinou a contratação da empresa Destaque e assinou os contratos. 
55.	Assim, evidencia-se, segundo a unidade técnica, a participação desse responsável na cadeia de fatos que deram causa ao prejuízo apurado.
56.	A Secex/RJ destaca, ainda, trecho da Informação 1/2010/PROGE/GEADM, que responde consulta da auditoria interna da ANS sobre a obrigatoriedade de retorno do processo administrativo à procuradoria, para nova análise jurídica (peça 1, p. 32) : 
	"Portanto, face o acima exposto conclui-se que: a) na forma do art. 38, parágrafo único da lei 8.666/93 c/c art. 11 da Lei Complementar 73/93, a análise dos textos de edital de licitação, como os dos respectivos contratos ou instrumentos congêneres e os atos pelos quais se vá reconhecer a inexigibilidade, ou decidir a dispensa de licitação, o parecer é obrigatório, mas tem natureza opinativa, devendo o gestor obrigatoriamente retornar os autos para análise do cumprimento o da justificativa apresentada pelo não acatamento das orientações expendidas pela consultoria jurídica; b) as orientações relativas aos demais atos praticados no processo licitatório ou nas dispensas e inexigibilidades são de natureza facultativa, não sendo obrigatório o retorno dos autos à Consultoria Jurídica, devendo, no entanto, o Administrador responder de forma pessoal e exclusiva pela inobservância das recomendações não acatadas e pela decisão de não retornar os autos à Procuradoria." (grifado) 
57.	O sr. Jorge Luiz Carreira Jardineiro, contudo, não cumpriu as orientações da assessoria jurídica da ANS e nem justificou as contratações na forma em que foram realizadas.
58.	Quanto à modalidade escolhida para a referida contratação, a de inexigibilidade (art. 25, inciso I, da Lei 8.666/1993) , sob a justificativa de que a empresa Destaque era detentora exclusiva do software adquirido, a Secex/RJ assevera que não restou demonstrada, nos autos, de forma contundente, a justificativa de inviabilidade de licitação. Isso porque havia outras ferramentas de gerenciamento eletrônico de documentos além do McFile que deveriam ter sido, pelo menos, melhor avaliadas ao longo do processo.
59.	Desse modo, a unidade técnica entende que não prospera a alegação de que não seria responsável pelas contratações realizadas, uma vez que o planejamento, a coordenação e a supervisão da execução dos contratos faziam parte das atribuições legais do sr. Jorge Luiz Carreira Jardineiro na qualidade de Gerente Geral de Administração e Finanças (vide Regimento Interno da ANS, art. 63-8) .
60.	Outra irregularidade atribuída a esse responsável, ocorrida em ambas as contratações, foi o pagamento de forma antecipada, violando-se os arts. 62 e 63 da Lei 4.320/1964.
61.	No que diz respeito aos argumentos do sr. Nelson Leal Teixeira Filho, Gerente de Informática à época, a Secex/RJ salienta não só a concentração de atribuições na figura do gerente, como também o descontrole do setor por total delegação de responsabilidades a funcionários terceirizados.
62.	Chama a atenção da unidade técnica, ademais, o fato de que o responsável, além de concentrar as funções de gestão de todos os contratos, de fiscalização dos serviços da empresa terceirizada, de gerenciamento do setor e de demandas de contratações e serviços para as demais áreas da ANS, era também o gestor do contrato com a empresa terceirizada que prestava esses serviços. Em outros termos, a gestão do ajuste se confundia com o próprio gerenciamento do setor.
63.	Acerca do Contrato 60/2007, a Secex/RJ destaca, mais uma vez, que a requisição do serviço a ser contratado (desenvolvimento de sistema para o ressarcimento do SUS) foi feita de forma muito ampla, não sendo possível delimitar o escopo do ajuste de forma precisa, nem detalhar seus módulos ou macrofunções de forma a estimar o esforço de desenvolvimento e customização da solução esperada.
64.	Diante da imprecisão mencionada, a Secex/RJ considera não ter restado comprovado o argumento do responsável de que a conclusão do sistema Sisrel não tenha sido o objeto das contratações sob análise. 
65.	Sobre a contratação por meio de inexigibilidade, a unidade técnica também destaca a reprovabilidade da conduta do responsável, que, na qualidade de Gerente de Informática da ANS, ignorou a manifestação jurídica contrária à contratação por parte da procuradoria da ANS.
66.	Além disso, ao tempo em que o sr. Nelson Leal Teixeira Filho usou certificados da Associação das Empresas Brasileiras de Tecnologia da Informação (Assespro) para demonstrar a exclusividade da empresa, em depoimento no âmbito do PAD disse não ser capaz de confirmar a validade de tais certificados. 
67.	Para a Secex/RJ, portanto, quanto ao Contrato 60/2007, os documentos acostados aos autos demonstram que a área de informática, por meio da pessoa do sr. Nelson Leal Teixeira Filho, não justificou adequadamente pontos essenciais para viabilizar a contratação (necessidades reais da Administração a serem atendidas; motivação para a contratação do software McFile como o único capaz e mais vantajoso para atender às demandas da ANS; justificativa do preço; e insuficiência do certificado da Assespro) . Foi o sr. Nelson Leal Teixeira Filho, ressalta-se, que atestou as notas fiscais para pagamento - antecipado - dos serviços.
68.	Com relação ao Contrato 14/2008, a unidade técnica relembra que sua celebração se deu também por inexigibilidade de licitação e sua vigência iniciou ainda no prazo de duração do primeiro contrato. Do mesmo modo, as orientações da procuradoria foram novamente desconsideradas, sobretudo quanto a esta grave falha. Chamou a atenção, ademais, o fato de o prazo do novo contrato ter sido menor, mas de valor bastante superior ao primeiro.
69.	Por fim, ao examinar as alegações de defesa oferecidas pela sra. Ceres Albuquerque, então Gerente Geral de Informações e Sistemas, a Secex/RJ ressalta que o cargo dessa responsável possuía atribuições inerentes ao desenvolvimento da área de informática, sobretudo às aquisições e ao controle dos softwares utilizados na ANS. Desse modo, a unidade técnica entende que o cargo exigia uma interação e participação contínuas junto à Gerência de Informática, exercida pelo sr. Nelson Leal Teixeira Filho, e que a responsável não poderia simplesmente se abster de efetuar algum tipo de controle das atividades desempenhadas pelo seu subordinado direto. 
70.	Assim, a Secex/RJ rejeita a alegação de que os processos de contratação, bem como sua execução, não foram por ela supervisionados por terem sido avocados pelos seus superiores hierárquicos.
71.	Em acréscimo, a unidade técnica ressalta que "é fato que, ao longo dos anos em que permaneceu como Gerente Geral de Informações e Sistemas, mesmo após dois concursos públicos ocorridos (2005 e 2007) , a responsável, nos presentes autos, não logrou demonstrar tentativa de mudar a realidade existente no setor, no qual foi comprovado que havia excessiva concentração de funções na pessoa do Gerente de Informática, Sr. Nelson Leal, e baixo grau de controle dos serviços prestados pelas empresas terceirizadas (peça 1, p. 80) . Foi demonstrado, ainda, que apesar de os servidores concursados estarem em menor número, não lhes foi atribuída, à época, qualquer tarefa de gestão no setor, respondendo ordens superiores dos terceirizados que ocupavam funções de coordenadores e líderes de equipe" (peça 57, p. 37) .
72.	A Secex/RJ destaca que, na qualidade de Gerente Geral de Informações e Sistemas, a responsável tinha - ou deveria ter - ciência dos processos em trâmite naquele setor, em especial dos contratos em questão, que envolviam considerável montante financeiro e demandavam relevante atenção do Ministério da Saúde e dos órgãos de controle da importância estratégica do sistema a ser desenvolvido.
73.	Por outro lado, a unidade reconhece, como atenuante para a conduta da sra. Ceres Albuquerque, o fato de não haver evidências de sua participação efetiva nos trâmites e nas decisões referentes à contratação dos serviços prestados pela empresa Destaque, bem como na execução e nas irregularidades constatadas.
74.	Por conseguinte, a Secex/RJ considera que, apesar de a conduta da responsável ter facilitado a continuidade das irregularidades e a ausência da sua apuração, não colaborou para a efetivação dos prejuízos apurados. Por esse motivo, a unidade técnica propõe o acolhimento parcial das alegações de defesa da sra. Ceres Albuquerque e a sua exclusão quanto à imputação do débito, sem prejuízo da aplicação da multa prevista no art. 268, inciso I, do RITCU.
IV
75.	O MP/TCU manifestou concordância com a unidade técnica sobre a exclusão do sr. Mario Scheel da relação processual e com o afastamento do débito em relação à sra. Ceres Albuquerque.
76.	Discordou, todavia, da redução do débito imputado aos demais responsáveis. Para o Parquet, "não há que se falar em aproveitamento parcial de alguns serviços que teriam sido prestados ou sobre os quais não haveria elementos suficientes para concluir que deixarem de ser executados. Isso porque o objeto efetivamente esperado dos contratos era a implantação do Sistema de Ressarcimento Eletrônico ao SUS - Sisrel, o qual não foi concluído, mesmo após a celebração de duas avenças sucessivas, com o mesmo objeto" (peça 66) .
77.	O MP/TCU considera que, não obstante a argumentação do sr. Nelson Leal Teixeira Filho de que em nenhum momento teria sido contratado com a empresa Destaque a implementação do Sisrel, mas, sim, o fornecimento do software McFile, "o que se verifica dos elementos constantes dos autos é que efetivamente o desiderato dos contratos era a implementação do sistema de ressarcimento ao SUS, a ser desenvolvido na plataforma McFile. Embora os objetos dos contratos sejam vagos e não definam claramente os serviços efetivamente contratados, a implementação do Sisrel como finalidade última das avenças é confirmada pela própria empresa em sua defesa de peça 49".
78.	Assim, o Parquet conclui que os contratos tinham por propósito o desenvolvimento e implantação do Sisrel, o que não ocorreu, motivo pelo qual a condenação em débito dos responsáveis e da contratada deve se dar pela totalidade dos recursos despendidos pela ANS, nos termos constantes dos ofícios citatórios.
V
79.	Por meio de despacho exarado em 20/6/2018, determinei o retorno dos autos à Secex/RJ para que houvesse manifestação quanto aos novos elementos de defesa juntados pela sra. Ceres Albuquerque e pela empresa Destaque (peças 68 a 78) .
80.	Foi exarada, então, a instrução complementar de peça 87 (transcrita no relatório precedente) , por meio da qual a Secex/RJ considerou que os elementos adicionais trazidos não foram suficientes para elidir as constatações quanto à conduta omissa da sra. Ceres Albuquerque diante dos fatos ocorridos no âmbito dos contratos sob análise. Permaneceu, portanto, a proposta de acolhimento parcial de suas alegações de defesa quanto ao afastamento do débito imputado, propondo-se, no entanto, que suas contas sejam julgadas irregulares, sujeitando-a à aplicação de multa.
81.	No tocante às alegações complementares da empresa Destaque, a unidade técnica igualmente entende que não foram suficientes para justificar a ausência de comprovação documental de algumas etapas previstas nos contratos sob análise, evidenciadas pela auditoria interna e pela equipe da Gerência de Segurança e Tecnologia da Informação.
82.	Entretanto, divergindo da posição do MP/TCU, a Secex/RJ considera que, pela descrição dos serviços a serem desempenhados, não há evidências de que os contratos tinham por propósito o desenvolvimento e implantação do Sisrel em um primeiro momento, mas, sim, a preparação do ambiente operacional com a implantação do Mcfile, de propriedade exclusiva da Destaque, que serviu de base para seu desenvolvimento posterior. Por essa razão é que a unidade técnica considera ser possível aceitar a execução de parte dos serviços contratados e que serviram de base para o desenvolvimento e implementação do Sisrel em etapa posterior. 
83.	Logo, foi mantida a proposta de condenação em débito, juntamente com os demais responsáveis, pela parcela efetivamente não comprovada.
84.	O Diretor da Secex/RJ ratificou o encaminhamento sugerido.
VI
85.	O MP/TCU, em novo pronunciamento, realçou que, dentre os novos elementos carreados ao feito, a empresa Destaque logrou comprovar que o Sisrel foi efetivamente implementado, não havendo que se falar na restituição integral do valor pago. Permanece, contudo, a proposta consignada pela unidade técnica no sentido da restituição dos valores pelos serviços não prestados.
VII
86.	Adianto, desde já, minha concordância, em grande parte, com os posicionamentos uniformes exarados pela Secex/RJ e pelo MP/TCU, sem prejuízo das observações feitas a seguir.
87.	Consoante restou sobejamente evidenciado, a presente tomada de contas especial foi instaurada em decorrência do recebimento por serviços não prestados por parte da empresa Destaque no bojo dos Contratos 60/2007 e 14/2008.
88.	Quanto ao débito imputado, a unidade técnica adotou posição conservadora e expurgou do montante impugnado aqueles serviços acerca dos quais pairava relativa dúvida sobre sua efetiva realização, sob pena de enriquecimento ilícito da Administração. Isso porque, diante da falta de adequado planejamento e da consequente deficiência na formalização do escopo do projeto, presumiu-se não haver suporte suficiente para que houvesse a cobrança de tais valores junto à empresa Destaque.
89.	O entendimento da Secex/RJ, inclusive, foi mais favorável do que aquele adotado pela auditoria interna da ANS, que impugnou serviços na quantia total de R$ 715.860,00.
90.	Diante da já noticiada deficiência no planejamento e na definição dos objetos das contratações, classifico como secundária a discussão sobre se o objeto efetivamente esperado dos contratos era a implantação efetiva do Sisrel ou a aquisição do software McFile, que serviria de base para o desenvolvimento do sistema eletrônico de ressarcimento do SUS. Isso porque o que restou inquestionável foi que a empresa Destaque deixou de executar itens expressamente incluídos no escopo dos contratos e para os quais foi remunerada - de forma antecipada e integral, reitera-se.
91.	Os serviços considerados não executados foram:
	a) Contrato 60/2007: (i) treinamento e capacitação da equipe de desenvolvimento (R$ 19.200,00) ; (ii) treinamento de usuários (R$ 19.200,00) ; e (iii) operação assistida (R$ 28.800,00) ;
	b) Contrato 14/2008: (i) treinamento e capacitação da equipe de desenvolvimento (R$ 116.800,00) ; (ii) coordenação da gestão da mudança (R$ 146.000,00) ; e (iii) operação assistida (R$ 100.800,00) . 
92.	Entendo que os responsáveis não lograram trazer aos autos elementos comprobatórios capazes de demonstrar que os serviços acima foram realizados. O débito final, então, deve assumir a configuração abaixo:  
	Contrato
	Item
	Serviço
	Despesa impugnada

	60/2007
			
		A
	treinamento e capacitação da equipe de desenvolvimento
	R$ 19.200,00

		C
	treinamento dos usuários
	R$ 19.200,00

		D
	operação assistida
	R$ 28.800,00

	14/2008
	A
	treinamento e capacitação da equipe de desenvolvimento
	R$ 116.800,00

		C
	coordenação e gestão da mudança
	R$ 146.000,00

		D
	operação assistida
	R$ 100.800,00

			Total a ressarcir
	R$ 430.800,00

93.	Quanto à responsabilidade pelo ressarcimento, ratifico a exclusão da responsabilização do sr. Mario Scheel, na condição de sócio dirigente da empresa Destaque, uma vez que não foram observados, nos autos, elementos caracterizadores de abuso de personalidade, caso em que a desconsideração da personalidade jurídica, com o fito de atingir o patrimônio dos sócios, é passível de ser adotada.
94.	Em relação à empresa Destaque, as evidências da não comprovação quanto à efetiva prestação de serviços, a despeito de seu respectivo recebimento, conduz à sua responsabilização pelo dano identificado. Desse modo, suas alegações de defesa não devem ser acolhidas, com a consequente condenação em débito e aplicação de multa.
95.	No que diz respeito aos srs. Jorge Luiz Carrera Jardineiro, Gerente Geral de Administração e Finanças da ANS, e Nelson Leal Teixeira Filho, Gerente de Informática, restaram devidamente demonstradas as suas participações nas tratativas e nas decisões sobre a contratação da empresa Destaque, por inexigibilidade não adequadamente justificada, e também no atesto e no pagamento por itens não executados. 
96.	Como já dito, o sr. Jorge Luiz Carreira Jardineiro foi o responsável pela contratação da empresa Destaque em ambas as avenças, dispensando, indevidamente, o procedimento licitatório, a despeito de o órgão jurídico ter firmado orientação em sentido diverso. Além disso, na condição de ordenador de despesa, foi o responsável pelos pagamentos indevidos, depois de atestada a suposta realização dos serviços.
97.	Já o sr. Nelson Leal Teixeira Filho era o gestor/fiscal dos ajustes e coube a ele atestar as notas fiscais para pagamento de serviços não executados.
98.	As alegações de defesa desses responsáveis, portanto, não merecem ser acolhidas, propondo-se que suas contas sejam julgadas irregulares, que sejam condenados em débito, bem como que lhes seja aplicada multa proporcional ao dano causado.
99.	Meu ponto de divergência em relação à proposta da unidade técnica diz respeito tão somente ao enquadramento a ser dado à situação da sra. Ceres Albuquerque.
100.	Como bem ressaltou a Secex/RJ, não há evidência de que ela tenha participado efetivamente das decisões tomadas no âmbito da ANS para a contratação dos serviços prestados pela empresa Destaque. Os documentos insertos nos autos indicam que as tratativas para a contratação pretendida se davam entre o sr. Nelson Leal Teixeira Filho e o sr. Jorge Luiz Carreira Jardineiro, cujos atos eram ratificados pelo sr. José do Vale Pinheiro Feitosa, diretor adjunto da ANS e superior hierárquico da sra. Ceres Albuquerque (vide peça 69, p. 3, 4 e 8, e peça 70) .
101.	As correspondências insertas às peças 69, p. 4-5, e 71 são outros documentos que indicam que o assunto, no âmbito da ANS, era tratado diretamente entre o sr. Jorge Luiz Carreira Jardineiro, Gerente Geral de Administração e Finanças, e membros do escalão mais elevado da entidade. Neste caso, coube ao diretor-presidente substituto da ANS, sr. José Leôncio de Andrade Feitosa, a ratificação da contratação da empresa Destaque.
102.	Segundo o regimento interno da ANS, cabia à sra. Ceres Albuquerque, como Gerente Geral de Informações e Sistemas, dentre outras atribuições, "definir, em conjunto com as áreas finalísticas, e promover, orientar e implantar a elaboração, a construção, a manutenção e o aperfeiçoamento do sistema de informação da ANS", bem como "especificar a compra de logiciário (software) , e de equipamentos de informática (hardware) , bem como a infraestrutura e o serviço de redes de dados, voz e imagem" (incisos IV e XII do art. 25, à época) . Esse seria o fundamento utilizado pela unidade técnica para responsabilizá-la.
103.	Ocorre que, como se viu, não restou demonstrada a participação efetiva dessa responsável nos processos de contratação da empresa Destaque.
104.	Oportuno registrar que, dentre as atribuições regimentais específicas da Diretoria de Desenvolvimento Setorial (Dides) , sob comando do já citado sr. José do Vale Pinheiro Feitosa, encontravam-se justamente as seguintes competências (art. 23) :
	"I - planejar, coordenar, organizar e controlar as atividades de integração de informações e ressarcimento das operadoras ao SUS, informação e informática e modernização administrativa, bem como a melhoria do desempenho das operadoras setoriais e incentivos à qualidade; (...) 
	VII - promover o desenvolvimento de sistemas informatizados para viabilizar, desenvolver e melhorar a gestão profissional das operadoras; (...) 
	X - articular-se com as demais Diretorias para a definição do sistema de informações da ANS, bem como executar o seu desenvolvimento e a sua manutenção; (...) 
	XII - propor, monitorar e coordenar os Padrões de Trocas de Informações entre prestadores de serviços de saúde e operadoras de planos privados de saúde;"
105.	Vale mencionar, ainda, a existência, no organograma da ANS, de uma gerência específica para tratar de assuntos atinentes ao tema em questão, a saber, a Gerência Geral de Integração com o SUS (peça 74) , sob chefia da sra. Jussara Macedo Pinho Rotzsch, que, inclusive, era uma das destinatárias das mensagens enviadas pelo sr. José do Vale Pinheiro Feitosa sobre a "evolução do sistema eletrônico de ressarcimento ao SUS" (peça 69, p. 9) .
106.	Em uma dessas mensagens, o sr. José do Vale Pinheiro Feitosa, diretor adjunto da ANS e superior hierárquico da sra. Ceres Albuquerque, menciona expressamente que o "projeto é uma prioridade da Diretoria e vou acompanhá-lo de perto até que aconteça nos prazos que estimamos. Estou durante o dia de hoje ou amanhã à inteira disposição do Nelson, da Ângela e da Jussara para este assunto" (peça 69, p. 9) .
107.	Logo, não se afigura como nada extraordinário entender que, embora ocupasse o cargo de Gerente Geral de Informações e Sistema, a sra. Ceres Albuquerque não tenha se responsabilizado por supervisionar os trâmites relativos ao desenvolvimento do sistema eletrônico de ressarcimento do SUS (Sisrel) , mormente porque estavam sendo tratados diretamente por outras gerências da ANS.
108.	Considero, pois, de extremo rigor punir essa responsável por omissão, que, em última instância, pressupõe conhecimento dos fatos e vontade de neles não intervir.
109.	Do mesmo modo, não entendo como caracterizado eventual erro grosseiro, que seria aquele que poderia ser percebido por pessoa com diligência abaixo do normal, ou seja, que seria evitado por pessoa com nível de atenção aquém do ordinário, consideradas as circunstâncias do caso concreto. Dito de outra forma, o erro grosseiro é o que decorreu de uma grave inobservância de um dever de cuidado, isto é, que foi praticado com culpa grave, situação que julgo não se amoldar à situação da sra. Ceres Albuquerque.
110.	Assim, devem ser aceitas as alegações de defesa dessa responsável, com a sua consequente exclusão do feito.
111.	Acerca da solicitação da empresa Destaque para que este Tribunal realize diligências de seu interesse junto à ANS, o pleito mostra-se incabível, a teor da jurisprudência desta Corte de Contas, segundo a qual "não cabe ao TCU determinar, a pedido do responsável, a realização de diligência, perícia ou inspeção para a obtenção de provas, uma vez que constitui obrigação da parte apresentar os elementos que entender necessários para a sua defesa" (vide Acórdão 2805/2017-TCU-Primeira Câmara, dentre outros) .
112.	Ante o exposto, voto no sentido de que o Tribunal adote o acórdão que ora submeto à deliberação desta Primeira Câmara.
            TCU, Sala de Sessões Ministro Luciano Brandão Alves de Souza, em     de dezembro de 2020.
BENJAMIN ZYMLER 
Relator